ACORDAO-COMPLETO-2428950

ACÓRDÃO 569/2021 ATA 8/2021 - PLENÁRIO

VISTOS, relatados e discutidos estes autos de Tomada de Contas Especial instaurada pela Fundação Nacional de Saúde (Funasa) em desfavor do Sr. Genival Diniz Gonçalves, Prefeito do Município de Eldorado dos Carajás/PA na gestão 2009/2012; do Sr. Divino Alves Campos, Prefeito na gestão 2013/2016; e da empresa Edificar Construções Ltda., em razão da não aprovação da prestação de contas final do Termo de Compromisso (TC) /PAC 29/2011, celebrado em 21/12/2011 entre a Funasa e o Município,
ACORDAM os Ministros do Tribunal de Contas da União, reunidos em sessão Plenária, ante as razões expostas pelo Relator, em:
9.1 considerar revéis o Srs. Genival Diniz Gonçalves (CPF: XXX.335.463-XX) e Divino Alves Campos (CPF: XXX.248.091-XX) , bem como o Município de Eldorado dos Carajás (CNPJ: 84.139.633/0001-75) , para todos os efeitos, dando-se prosseguimento ao processo, com fulcro no art. 12, § 3º, da Lei 8.443/92;
9.2 rejeitar parcialmente as alegações de defesa apresentadas pela empresa Edificar Construções Ltda. (CNPJ: 08.504.378/0001-34) ;
9.3 julgar, com base nos arts. 16, inciso II, e 18 da Lei 8.443/1992, regulares com ressalva as contas do Sr. Genival Diniz Gonçalves, dando-lhe quitação;
9.4 julgar irregulares as contas do Município de Eldorado dos Carajás (CNPJ: 84.139.633/0001-75) ; do Sr. Divino Alves Campos (CPF: XXX.248.091-XX) , Prefeito Municipal na gestão 2013/2016; e da empresa Edificar Construções Ltda. (CNPJ: 08.504.378/0001-34) , com fundamento nos arts. 1º, inciso I, 16, inciso III, alínea "c", e § 2º, da Lei 8.443/1992 c/c os arts. 19 e 23, inciso III, da mesma Lei, e com arts. 1º, inciso I; 209, inciso III; 210 e 214, inciso III, do Regimento Interno e condená-los solidariamente ao pagamento das quantias a seguir especificadas, com a fixação do prazo de quinze dias, a contar da notificação, para comprovarem, perante o Tribunal (art. 214, inciso III, alínea "a", do Regimento Interno) , o recolhimento da dívida aos cofres do Tesouro Nacional, atualizada monetariamente e acrescida dos juros de mora, calculados a partir das datas discriminadas, até a data do recolhimento, na forma prevista na legislação em vigor:
9.4.1. débito atribuído ao Sr. Divino Alves Campos em solidariedade com a empresa Edificar Construções Ltda.:
	VALOR HISTÓRICO (R$) 
	DATA DE OCORRÊNCIA

	1.585.634,45
	3/5/2013

	472.241,08
	23/5/2013

	348.275,20
	2/8/2013

	109.495,59
	18/9/2013

	137.395,95
	10/12/2013

	123.676,97
	14/3/2014

9.4.2. débito atribuído ao Sr. Divino Alves Campos em solidariedade com o Município de Eldorado dos Carajás:
	VALOR HISTÓRICO (R$) 
	DATA DE OCORRÊNCIA

	347.029,61
	31/3/2014

9.5 aplicar, individualmente, multa aos responsáveis indicados no item anterior, com fundamento no art. 57 da Lei 8.443/1992,  nos valores a seguir discriminados, atualizados monetariamente desde a data deste Acórdão até a do efetivo recolhimento, se forem pagos após o vencimento, na forma da legislação vigente, fixando o prazo de 15 (quinze) dias, a contar do recebimento da notificação, para que seja comprovado, perante este Tribunal, o recolhimento das quantias ao Tesouro Nacional, nos termos do art. 23, inciso III, alínea "a", da referida Lei, c/c o art. 214, inciso III, alínea "a", do Regimento Interno do TCU:
	Responsável
	Valor da multa

	Divino Alves Campos
	R$ 515.000,00

	Edificar Construções Ltda.
	R$ 460.000,00

9.6 autorizar, desde logo, a cobrança judicial das dívidas, caso não atendidas as notificações, na forma do disposto no art. 28, inciso II, da Lei 8.443/1992;
9.7 determinar ao Município de Eldorado dos Carajás/PA e à Fundação Nacional de Saúde (Funasa) que, no prazo de 90 (noventa) dias, comprovem a regularização, ou seja, a propriedade ou a posse do terreno onde foram executados serviços com vistas ao cumprimento do objeto do TC/PAC 29/2011, destacando a ambos que, nesses casos, o TCU tem admitido, como suficiente, a imposição de servidão administrativa sobre o terreno afetado pelo equipamento público ou até mesmo a celebração de comodato com a cessão da posse à municipalidade;
9.8 encaminhar cópia desta deliberação à Procuradoria da República no Estado do Pará, nos termos do § 3º do art. 16, da Lei 8.443/1992, c/c o § 7º do art. 209 do Regimento Interno do TCU, para adoção das medidas que entender cabíveis; e
9.9 dar ciência deste Acórdão à Fundação Nacional de Saúde (Funasa) e aos responsáveis.

Tomada de contas especial instaurada em razão de não comprovação da regular aplicação dos recursos repassados mediante termo de compromisso, cujo objeto era a execução de sistema de esgotamento sanitário no município. Análise das alegações de defesa.

Prefeitura Municipal de Eldorado dos Carajás - PA.

3. Responsáveis: Divino Alves Campos (XXX.248.091-XX); Edificar Construções Ltda. (08.504.378/0001-34); Genival Diniz Gonçalves (XXX.335.463-XX); Prefeitura Municipal de Eldorado dos Carajás - PA (84.139.633/0001-75).

13.1. Ministros presentes: Ana Arraes (Presidente), Walton Alencar Rodrigues, Benjamin Zymler, Augusto Nardes, Aroldo Cedraz, Raimundo Carreiro, Bruno Dantas, Vital do Rêgo e Jorge Oliveira.
13.2. Ministros-Substitutos presentes: Augusto Sherman Cavalcanti (Relator), Marcos Bemquerer Costa e Weder de Oliveira.

AUGUSTO SHERMAN

Transcrevo, a seguir, a da instrução vazada à peça 151 destes autos, anuída pelo corpo diretivo da Secretaria de Controle Externo de Tomada de Contas Especiais - SecexTCE (peças 152 e 153) :
	"INTRODUÇÃO
	Cuidam os autos de Tomada de Contas Especial instaurada pela Fundação Nacional de Saúde - Funasa, em desfavor dos Srs. Genival Diniz Gonçalves (CPF: XXX.335.463-XX) , Prefeito Municipal de Eldorado dos Carajás/PA na gestão 2009/2012, Divino Alves Campos (CPF: XXX.248.091-XX) , Prefeito Municipal de Eldorado dos Carajás/PA na gestão 2013/2016 e da empresa Edificar Construções Ltda. (CNPJ: 08.504.378/0001-34) , em razão da não aprovação da prestação de contas final do Termo de Compromisso TC/PAC 29/2011 - 669959 (peça 7) , celebrado entre a Fundação Nacional de Saúde - Funasa e a Prefeitura Municipal de Eldorado dos Carajás/PA, tendo por objeto  a execução de sistema de esgotamento sanitário. A vigência inicial do convênio foi de 21/12/2011 a 21/12/2013.
HISTÓRICO 
Para a execução do objeto do Convênio (peça 7) , foram previstos um total de R$ 10.005.601,70 a cargo da concedente, conforme cláusula primeira do Termo de Aprovação Formal do Termo de Compromisso (peça 7, p. 5) . Não houve previsão de aplicação de contrapartida pela prefeitura. O convênio teve sua vigência inicial prorrogada, tendo como termo final a data de 17/9/2014.  
O convênio teve por objeto a implantação de sistema de esgotamento sanitário no município de Eldorado dos Carajás, para atender a sede do município, contemplando 1450 ligações prediais, rede coletora de 32.815,37 metros, cinco estações elevatórias de esgoto bruto, emissário e uma estação de tratamento misto (Aeróbio e Anaeróbio) , conforme indicado no Plano de Trabalho (peça 2, p. 2) .
A Funasa realizou as seguintes transferências para a conta do convênio (Banco do Brasil, Agência 0565, c/c 73629-5) :
	Ordem Bancária
	Data da OB
	Data do crédito 
	Valor

	2012OB800389 (peça 9) 
	26/1/2012
	31/01/2012 (peça 14, p. 7) 
	R$ 3.001.680,51

	2012OB805739 (peça 115, p. 1) 
	20/7//2012
	24/7/2012 (peça 14, p. 20) 
	R$ 2.001.120,34

	2012OB808197 (peça 21) 
	30/11/2012
	4/12/2012 (peça 30, p. 18) 
	R$ 2.001.120,34

	2013OB801929 (peça 39) 
	29/4/2013
	2/5/2013 (peça 97, p. 14) 
	R$ 3.001.680,51

	TOTAL
	R$ 10.005.601,70

Foram realizadas cinco visitas técnicas ao município pela Funasa, conforme Relatórios de Visita Técnica - RVT datados de 22/6/2012, 27/9/2012, 14/3/2013, 16/4/2015 e 30/9/2015 (peças 10, 16, 31, 80 e 88) . Na última visita realizada (peça 88) apontou-se execução física de 51,94%, sem atingimento dos objetivos do TC/PAC 29/2011 (peça 7) . Observamos que em visita realizada em 14/3/2013 (peça 31) foi apontado um percentual de 61% de execução, maior, portanto, que o percentual encontrado na última visita. 
Conforme item 4.2.2.1 do Relatório de Auditoria de Natureza Operacional na Superintendência Regional da Funasa no Pará, realizada pelo TCU (TC Processo 017.424/2012-7) , foi constatado antecipação de pagamento à empresa Edificar Construções Ltda., ante a ausência de compatibilidade entre desembolso e execução física das obras (peça 41, p. 13) . Verificou-se que o município emitiu a ordem de serviço para início das obras em 24/2/2012, tendo realizado medição de aproximadamente 25% das obras nove dias após o seu início, totalizando R$ 2.485.664,58. O referido percentual mostrou-se incompatível com a aferição de 16% de execução, verificado em 22/6/2012, conforme RVT de peça 10. Sobre essa ocorrência, a Secex-PA propôs apenas a expedição de orientações quanto ao cumprimento do art. 62 da Lei 4.320/1964.
A prestação de contas final foi apresentada em dezembro de 2016 (peças 97 a 99) , tendo sido analisada e reprovada por meio do Parecer Financeiro 5/2017 (peça 101) , em razão do alcance de 51,94% do total previsto, porém sem alcance de etapa útil. Indicou-se as responsabilidades dos Srs. Genival Diniz Gonçalves, Divino Alves Campos e da empresa Edificar Construções Ltda. (CNPJ: 08.504.378/0001-34) , em razão das seguintes irregularidades: 
Não encaminhamento dos aditivos do contrato administrativo e suas publicações no DOU, em desobediência ao artigo 61, parágrafo único, da Lei 8.666/93;
Não devolução do saldo do termo de compromisso e da aplicação financeira, que deveria ser ressarcida a União;
Não apresentação do documento de posse do terreno;
Irregularidade na execução física.
Os responsáveis foram notificados a ressarcirem os prejuízos apontados no Parecer Financeiro 5/2017 (peça 101) por meio das Notificações 39, 40 e 41/2017 (peça 103) . A notificação foi recebida somente pelo Sr. Divino Alves Campos (peça 106, p. 5) . Em razão do insucesso na entrega das notificações, o Sr. Genival Diniz Gonçalves e a empresa Edificar Construções Ltda. foram notificados por meio de edital, publicado no DOU de 15/2/2017 (peça 107) .
O Relatório de Tomada de Contas Especial (peça 115) indicou a ocorrência de prejuízo ao erário em razão de 'irregularidades na execução física e financeira, conforme Parecer Financeiro 5/2017', no valor integral do TC/PAC 29/2011 - 669959 (R$ 10.005.601,70) , tendo responsabilizado os Srs. Genival Diniz Gonçalves (CPF: XXX.335.463-XX) , Prefeito Municipal de Eldorado dos Carajás/PA na gestão 2009/2012, e Divino Alves Campos (CPF: XXX.248.091-XX) , Prefeito Municipal de Eldorado dos Carajás/PA na gestão 2013/2016, solidariamente com a empresa Edificar Construções Ltda. (CNPJ: 08.504.378/0001-34) .
O Relatório de Auditoria 234/2018 (peça 116) , bem como os respectivos Certificado de Auditoria (peça 117) , Parecer do dirigente de controle interno (peça 118) e pronunciamento ministerial (peça 119) concluem que os autos se encontram em consonância com os normativos aplicáveis, opinando pela irregularidade das contas com responsabilização dos Srs. Genival Diniz Gonçalves (CPF: XXX.335.463-XX) , Prefeito Municipal de Eldorado dos Carajás/PA na gestão 2009/2012, e Divino Alves Campos (CPF: XXX.248.091-XX) , Prefeito Municipal de Eldorado dos Carajás/PA na gestão 2013/2016, solidariamente com a empresa Edificar Construções Ltda. (CNPJ: 08.504.378/0001-34) .
Na instrução inicial (peça 121) , analisando-se os documentos dos autos, concluiu-se pela necessidade de realização de citação solidária dos responsáveis, conforme segue:
	Irregularidades: a) execução parcial das obras objeto do TC/PAC 29/2011 (669959) , com ausência de etapa útil; b) realização de pagamentos indevidos à contratada; c) execução de obras em terrenos sem comprovação de titularidade pelo município; d) não devolução do saldo do convênio.
	Dispositivos violados - Sr. Genival Diniz Gonçalves: parágrafo único do art. 70 da Constituição Federal; art. 93 do Decreto-Lei 200/67; arts. 62 e 63 da Lei 4.320/1964; art. 2º, inciso VIII e 22 da IN/STN 1/97, cláusula terceira do Termo de Compromisso TC/PAC 29/2011 (669959) e arts. 39, inciso IV e 72 da Portaria Interministerial MP/MF/CGU 507/2011.
	Dispositivos violados - Sr. Divino Alves Campos: parágrafo único do art. 70 da Constituição Federal; art. 93 do Decreto-Lei 200/67; arts. 62 e 63 da Lei 4.320/1964; art. 22 da IN/STN 1/97, cláusula terceira do Termo de Compromisso TC/PAC 29/2011 (669959) e art. 72 da Portaria Interministerial MP/MF/CGU 507/2011.
	Dispositivos violados - Empresa Edificar Construções Ltda.: arts. 62 e 63 da Lei 4.320/1964.
	Quantificação do débito:
	Sr. Genival Diniz Gonçalves em solidariedade com o Município de Eldorado dos Carajás. 
	VALOR ORIGINAL (R$) 
	DATA DA OCORRÊNCIA 

	2.485.664,58
	7/3/2012

	500.980,58
	28/5/2012

	2.000.770,21
	2/8/2012

	206.195,73
	4/12/2012

Valor atualizado até 27/8/2018: R$ 7.578.222,92
Sr. Genival Diniz Gonçalves em solidariedade com a empresa Edificar Construções Ltda.
	VALOR ORIGINAL (R$) 
	DATA DA OCORRÊNCIA

	1.794.296,60
	4/12/2012

Valor atualizado até 27/8/2018: R$ 2.540.903,42
Sr. Divino Alves Campos em solidariedade a empresa Edificar Construções Ltda. 
	VALOR ORIGINAL (R$) 
	DATA DA OCORRÊNCIA

	1.680.025,21
	3/5/2013

	475.092,62
	23/5/2013

	350.377,46
	2/8/2013

	110.490,00
	18/9/2013

	138.225,30
	10/12/2013

	124.423,51
	13/3/2014

Valor atualizado até 27/8/2018: R$ 3.929.272,36
		Sr. . Divino Alves Campos solidariamente com o município. 
	VALOR ORIGINAL (R$) 
	DATA DA OCORRÊNCIA 

	207.545,89
	13/3/2014

Valor atualizado até 27/8/2018: R$ 271.926,63
	Cofre para recolhimento: Tesouro Nacional
	Conduta - Sr. Genival Diniz Gonçalves: a) executar parcialmente as obras objeto do TC/PAC 29/2011 (669959) , com ausência de etapa útil; b) realizar pagamentos indevidos à contratada; c) executar as obras em terrenos sem comprovação de titularidade pelo município. 
	Conduta - Sr. Divino Alves Campos: a) paralisar a execução das obras objeto do TC/PAC 29/2011 (669959) , sem adotar providências para concluí-la ou para responsabilizar o prefeito antecessor; b) realizar pagamentos indevidos à contratada, sem nada executar; c) não restituir o saldo do convênio à concedente.
	Conduta - Empresa Edificar Construções Ltda.: executar parcialmente das obras objeto do TC/PAC 29/2011 (669959) e receber irregularmente a quase totalidade do valor do contrato.
	Conduta - Município de Eldorado dos Carajás: beneficiar-se do resultado das obras objeto do TC/PAC 29/2011 (669959) , irregularmente executadas com recursos financeiros da União, e não restituir o saldo do convênio.
	Nexo de causalidade - Sr. Genival Diniz Gonçalves: a) a execução parcial das obras objeto do TC/PAC 29/2011 (669959) , com ausência de etapa útil, e a realização de pagamentos indevidos à contratada, resultou em dano ao erário; b) a execução das obras em terrenos sem comprovação de titularidade pelo município, resultou em potencial dano ao Erário, visto que pode impedir o seu uso pelo poder público.
	Nexo de causalidade - Sr. Divino Alves Campos: a paralisação da execução das obras objeto do TC/PAC 29/2011 (669959) , sem adotar providências para concluí-la ou para responsabilizar o prefeito antecessor, e a realização de pagamentos indevidos à contratada, sem nada executar, bem como a não restituição do saldo final do convênio, resultou em dano ao erário pelo valor total recebido em sua gestão e pelo valor do saldo do convênio.
	Nexo de causalidade - Empresa Edificar Construções Ltda.: a execução parcial das obras objeto do TC/PAC 29/2011 (669959) , com recebimento da quase totalidade do valor do contrato, resultou em dano ao erário.
	Nexo de causalidade - Município de Eldorado dos Carajás: a) a construção parcial das obras objeto do TC PAC 29/2011 (669959) , de forma irregular e sem a comprovação da titularidade da propriedade dos terrenos, utilizando-se de recursos financeiros da União, resultou em obras passíveis de serem aproveitadas pelo município, com presunção de benefício ao ente federado e de dano ao Erário, tendo em vista as irregularidades apontadas; b) a não restituição do saldo final do convênio, resultou em dano ao erário.
Em cumprimento ao pronunciamento da unidade (peça 123) , foram efetuadas as citações propostas conforme quadro a seguir detalhado:
	Ofício
	Data do Recebimento
	Nome do Recebedor
	Observação

	Responsável: Edificar Construções Ltda.

	1430/2018, (peça 124) 
	14/9/2018
 (Peça 134) 
	Eliomar Santos
	Ofício recebido no endereço da empresa, conforme pesquisa no Sistema da Receita Federal (peça 131) .

	Responsável: Divino Alves dos Santos

	1429/2018, (peça 126) 
	22/10/2018
 (Peça 137) 
	Valéria Ferreira de Souza
	Ofício recebido no endereço residencial do responsável, conforme pesquisa no Sistema da Receita Federal (peça 130) .

	Responsável: Genival Diniz Gonçalves.

	1428/2018, (peça 125) 
	20/9/2018
 (Peça 135) 
	Jorge A. G. de Souza
	Ofício recebido no endereço residencial do responsável, conforme pesquisa no Sistema da Receita Federal (peça 132) .

	Responsável: Município de Eldorado dos Carajás

	1431/2018, (peça 127) 
	21/9/2018
 (Peça 136) 
	Leide Daiane B. Barros
	Ofício recebido na Sede da Prefeitura, conforme pesquisa no Sistema da Receita Federal (peça 133) .

A empresa Edificar Construções Ltda., por meio de seu procurador Carlos Jehá Kayath (peça 128) , apresentou suas das alegações de defesa (peça 129) . 
Transcorrido o prazo regimental, os responsáveis Divino Alves dos Santos, Genival Diniz Gonçalves e Município de Eldorado dos Carajás/PA não se manifestaram no processo, configurando-se a revelia.
 Na instrução de peça 138 foram analisados os argumentos apresentados pela empresa Edificar Construções Ltda., e apontada a necessidade de realização de novas citações, conforme abaixo reproduzido:
 A seguir analisaremos os argumentos apresentados pela empresa Edificar Construções Ltda. (peça 129) .
27.1 	Irregularidades: a) execução parcial das obras objeto do TC/PAC 29/2011 (669959) , com ausência de etapa útil; b) realização de pagamentos indevidos à contratada.
27.2	 Conduta - Empresa Edificar Construções Ltda.: executar parcialmente das obras objeto do TC/PAC 29/2011 (669959) e receber irregularmente a quase totalidade do valor do contrato.
27.3	 Argumentos: inicialmente, a responsável relembra o que constou do exame técnico da instrução inicial (peça 121, p. 3) , em que se menciona que as obras remanescentes seriam passíveis de aproveitamento pelo município.
	Ressalta que ainda em 2015 ingressou com pedido de reequilíbrio econômico e financeiro do contrato, conforme documento juntado à sua defesa (peça 129, p. 19-66) , não tendo obtido resposta até a presente data. O pedido de reequilíbrio visava dar continuidade às obras. 
	Afirma que a empresa não é a responsável pela execução das obras não ter atingido o percentual buscado, tendo em vista as intercorrências detectadas no processo. 
	Cita que o primeiro problema enfrentado foi o atraso na liberação dos locais de obra, em função de os terrenos não possuírem comprovação de titularidade.
	Salienta que no período de execução das obras teria realizado todos os serviços previstos na planilha orçamentária da obra, apresentando documentos relativos a orçamento resumo, orçamento de serviços adicionais e relatório fotográfico dos serviços realizados (peça 129, p. 67-93) .	
	Apresenta no item 13 de suas alegações (peça 129, p. 4-5) um confronto entre os percentuais apontados pela Funasa e aqueles que julga ter realizado.
	Registra que teria adquirido tubos com maior diâmetro, que não foram assentados, pois seria necessária a aprovação do pedido de reequilíbrio.
	Elencou diversas dificuldades enfrentadas na execução das obras, como:
a) ruas com intervenções localizadas no centro comercial da cidade, onde se exigia a aplicação de asfalto, cujos preços planilhados estavam aquém dos praticados no mercado, necessitando de aporte de recursos pela prefeitura;
b) ligações domiciliares retiradas pela prefeitura durante a execução de trabalhos de terraplenagem;
c) dificuldades de realização de escavamentos em razão da presença de diversas ligações clandestinas de água, que tinham que ser religadas pela empresa, e a não existência de cadastro das mesmas junto à prefeitura; e
d) surgimento de solo rochoso em diversos trechos escavados, demando a escavação manual e sem possibilidade de utilização de explosivos.
	Ressaltou que deixaram de ser realizados serviços do TC/PAC que somaram R$ 864.777,92. No entanto, realizou serviços de aterro do terreno da ETE, recuperação de PVs e execução de recuperação asfáltica, todos com autorização do fiscal das obras, e que totalizaram R$ 725.850,12.
Assim, no seu entender, haveria o seguinte resultado financeiro das obras aqui tratadas:
Serviços não executados: R$ 864.777,92
Serviços adicionais executados: R$ 725.850,12
Saldo Contratual: R$ 139.059,90
Saldo a favor da Edificar: R$ 132,10
	Cita os arts. 20, 22 e 28 da Lei 13.655/2018 (Lei de Introdução às Normas do Direito Brasileiro) , que incluiu disposições no Decreto-Lei 4.657/1942, para lembrar que a interpretação das normas sobre gestão pública 'deve considerar a realidade e os obstáculos enfrentados pelos gestores, sem prejuízo dos direitos dos administrados. O objetivo da norma é de reduzir as interpretações formalistas, para que também sejam levadas em consideração as circunstâncias que influenciaram na conduta do agente'.
	Com base nos dispositivos citados entende que:
Não se pode imputar a Defendente qualquer irregularidade, sem levar em consideração as circunstâncias concretas que limitaram e condicionaram o andamento da obra contratado no TC/PAC n°. 029/2011. Todos os percalços enfrentados nos serviços foram causados pela falta de governança, planejamento e atuação eficiente da gestão municipal e da concedente, FUNASA, na resolução dos obstáculos que a obra enfrentou.
	E ainda que:
A empresa agiu com boa-fé, aplicando todos os recursos recebidos na execução da obra, existindo circunstâncias atenuantes em seu proceder, devendo a mesma ser excluída de qualquer responsabilização pelos valores especificados neste processo de tomada de contas.
	Por fim, requer que suas alegações sejam julgadas subsistentes, concluindo pela regularidade de suas contas.
27.4	 Análise: nos cinco Relatórios de Visita Técnica - RVT produzidos pela Funasa ao longo de três anos, são apresentados percentuais distintos de execução (peças 10, 16, 31, 80 e 88) . Antes de seguir na análise dos argumentos apresentados pela empresa, revisamos as informações e valores constantes dos referidos RVTs a fim de compatibilizar os dados neles constantes e permitir uma melhor análise dos argumentos apresentados pela empresa.
	Assim, apresentamos o resultado da revisão realizada, pormenorizada por etapa das obras:
a) Administração Local da Obra: a Funasa apontou execução para esse item nos percentuais de 51% e de 66%, conforme Relatórios de Vistoria Técnica - RVT de peças 80 e 88, verificados entre as datas de 16/4 e 30/9/2015 e sob o mesmo argumento da inexistência de profissionais nos locais de obra no momento da realização da visita. 
	A jurisprudência do Tribunal é clara, no sentido de não aceitar o pagamento do item 'Administração Local' com valor mensal fixo, determinando que o pagamento deva ser proporcional à execução da obra. A seguir apresentamos alguns enunciados de jurisprudência acerca do tema:
Acórdãos 1.695/2018 e 1.002/2017 - Plenário, Relator Min. Vital do Rego
Os editais de licitação de obras públicas devem prever critério objetivo de medição para a administração local, com pagamentos proporcionais à execução financeira da obra, abstendo-se de prever o custeio desse item como um valor mensal fixo.
Acórdão 1555/2017-TCU-Plenário, Relator Min. Benjamin Zymler
Os órgãos e entidades da Administração Federal devem estabelecer, nos editais de licitação, critério objetivo de medição para a administração local, estipulando pagamentos proporcionais à execução financeira da obra, abstendo-se de utilizar critério de pagamento para esse item com valor mensal fixo, evitando, assim, desembolsos indevidos de administração local em virtude de atrasos ou prorrogações injustificadas do prazo de execução contratual.
Acórdão 1247/2016-TCU-Plenário, Relator Min. Marcos Bemquerer
O preço do item administração local deve em regra ser compatível com os referenciais estabelecidos no Acórdão 2622/2013-TCU-Plenário, e seu pagamento deve ser proporcional ao percentual de execução física da obra.
	Ainda sobre o assunto, vale reproduzir trecho do relatório do Acórdão 2622/2013-TCU-Plenário, Relator Min. Marcos Bemquerer:
Sobre isso, é recomendável que os critérios de medição dos custos da administração local estejam atrelados ao andamento da obra e os seus itens medidos de forma proporcional à execução financeira, de forma a resguardar o ritmo programado da obra que não será beneficiada com aditivos de prorrogação de prazo em decorrência de atrasos injustificáveis e a garantir que a obra chegue ao fim juntamente com a medição e o pagamento de 100% da parcela de administração local, conforme entendimento contido no relatório que antecede o Acórdão 2369/2011-TCU-Plenário.
	Considerando o atraso verificado na execução das obras, o percentual de execução do item 'Administração Local' deve guardar compatibilidade com a execução proporcional da obra, conforme jurisprudência acima indicada. No caso em apreço, houve divergência entre os percentuais de execução do item 'Administração Local' apontados pela própria Funasa, variando entre 51% e 66%. Ante a inexistência de outros elementos nos autos que possam dirimir a divergência, optamos por acatar o maior percentual de execução apontado pela Funasa, de 66% (peça 88) , por prudência, já que se aproxima mais do percentual total executado das obras, e por ser mais benéfico ao responsável.
b) Serviços Preliminares: Foi atribuído no RVT de peça 88 o percentual de execução de 100%.
c) Estação Elevatória Final: até 14/3/2013, não haviam sido iniciados os serviços da estação elevatória final, conforme apontado no RVT de peça 31. No RVT datado de 16/4/2015 (peça 80) consta que os serviços foram iniciados, mas não alcançaram etapa útil.  Já no RVT seguinte (peça 88) , registrou-se que os serviços não haviam sido iniciados, em contradição com o relatório realizado meses antes. Em ambos os RVTs, considerou-se percentual de execução de 0% em função do não atingimento de etapa útil. 
d) Estação Elevatória 09: ficou registrado pela Funasa nos três primeiros RVTs (peças 10, 16 e 31) que as obras não haviam sido iniciadas. No RVT de peça 80 informou-se que as obras haviam sido iniciadas, porém, como não se alcançou etapa útil, atribuiu-se percentual zero. Já no RVT de peça 88, p. 2 a Funasa apontou que foram iniciados somente os serviços de construção dos abrigos da estação elevatória. Reportou ainda que alguns serviços executados não constavam da planilha orçamentária aprovada e por isso não foram considerados. Os serviços de instalações hidráulicas, elétricas e equipamentos da elevatória não foram executados, tendo sido construído um muro de alvenaria. A Estação Elevatória não estava em funcionamento e não atenderia o objetivo proposto. Dessa forma, mantem-se o percentual de execução atribuído pela Funasa no Relatório de Visita Técnica - RVT (peça 88, p. 2) , igual a 0,30%.
e) Estação Elevatória 08: ficou registrado pela Funasa nos três primeiros RVTs (peças 10, 16 e 31) que as obras não haviam sido iniciadas. No RVT de peça 80 informou-se que as obras haviam sido iniciadas, porém, como não se alcançou etapa útil, atribuiu-se percentual zero. Já no RVT de peça 88 constatou-se que foram iniciados somente os serviços de construção dos abrigos da estação elevatória. Reportou ainda que alguns serviços executados não constavam da planilha orçamentária aprovada e por isso não foram considerados. Os serviços de instalações hidráulicas, elétricas e equipamentos da elevatória não foram executados, tendo sido construído um muro de alvenaria. A Estação Elevatória não estava em funcionamento e não atenderia o objetivo proposto. Dessa forma, mantem-se o percentual de execução atribuído pela Funasa no Relatório de Visita Técnica - RVT (peça 88, p. 2) , igual a 0,46%.
f) Estação Elevatória 07: ficou registrado pela Funasa nos três primeiros RVTs (peças 10, 16 e 31) que as obras não haviam sido iniciadas. No RVT de peça 80 informou-se que as obras haviam sido iniciadas, porém, como não se alcançou etapa útil, atribuiu-se percentual zero. Já no RVT de peça 88 constatou-se que foram iniciados somente os serviços de construção dos abrigos da estação elevatória. Reportou ainda que alguns serviços executados não constavam da planilha orçamentária aprovada e por isso não foram considerados. Os serviços de instalações hidráulicas, elétricas e equipamentos da elevatória não foram executados, tendo sido construído um muro de alvenaria. A Estação Elevatória não estava em funcionamento e não atenderia o objetivo proposto. Dessa forma, mantem-se o percentual de execução atribuído pela Funasa no Relatório de Visita Técnica - RVT (peça 88, p. 2) , igual a 1,40%.
g) Estação Elevatória 05: ficou registrado pela Funasa nos três primeiros RVTs (peças 10, 16 e 31) que as obras não haviam sido iniciadas. No RVT de peça 80 informou-se que as obras haviam sido iniciadas, porém, como não se alcançou etapa útil, atribuiu-se percentual zero. Já no RVT de peça 88 constatou-se que foram iniciados somente os serviços de construção dos abrigos da estação elevatória. Reportou ainda que alguns serviços executados não constavam da planilha orçamentária aprovada e por isso não foram considerados. Os serviços de instalações hidráulicas, elétricas e equipamentos da elevatória não foram executados, tendo sido construído um muro de alvenaria. A Estação Elevatória não estava em funcionamento e não atenderia o objetivo proposto. Dessa forma, mantem-se o percentual de execução atribuído pela Funasa no Relatório de Visita Técnica - RVT (peça 88, p. 2) , igual a 0%.
h) Rede Coletora de Esgoto: nos RVTs de peças 31 e 80, registrou-se que toda a rede de esgoto das cinco bacias havia sido executada. Já no RVT de peça 88, observou-se a execução de rede coletora de esgoto em todas as bacias (bacias 04, 05, 07, 08, e 09) , com extensão de 10.987,00m. Não foram observados indícios da execução da rede coletora na Rodovia PA-155, glosando-se o percentual de execução da etapa. Os serviços de reaterro, compactação e recomposição asfáltica da rede coletora de esgoto foram glosados no cálculo do percentual dos serviços executados, pois a empresa não teria apresentado uma planta indicando todos os trechos onde foram executados esses serviços. Apontou, ao final, execução de 66,12%.
i) Ligações Domiciliares: no último RVT (peça 88) apontou-se a execução de 1058 ligações domiciliares executadas, de um total de 1650, com execução de 44,95%. O percentual apontado no RVT foi apurado com base na realização de 741,6 ligações domiciliares, como constou erroneamente da planilha de execução. Portanto, o percentual correto de execução deve ser de 64,12%.
j) Emissário Final: consta de todos os RVT que esses serviços não foram executados.
l) Estação de Tratamento de Esgoto: No RVT de peça 80, registrou-se execução de 70,13%, com a realização dos seguintes serviços: bases de concreto para as unidades de tratamento já concluídas. Em fase de conclusão a construção dos equipamentos da ETE (reatores anaeróbicos, filtros aerado, tanque de contato e tanque de adensamento do lodo) . Nenhum dos equipamentos ou instalação elétrica estava em funcionamento. Já no RVT de peça 88, apontou-se a execução dos mesmos serviços, mas com percentual executado de 60%.
	Diante das constatações consignadas nos Relatórios de Visita Técnica e acima detalhadas, observam-se informações não coincidentes para as mesmas etapas de serviço. Considerando-se que os dois últimos RVTs (peças 80 e 88) indicam que as obras estavam paralisadas, não há razões nem tampouco justificativas da Funasa nos autos para as divergências de percentuais atribuídos às etapas nesses dois últimos relatórios.
	Não seria razoável utilizar percentuais menores de execução das etapas em prejuízo do responsável, quando há apontamentos de execução em percentuais maiores. Assim, diante de evidências conflitantes entre si, impõe-se respeitar o princípio in dubio pro reu, já que a dúvida labora em proveito do responsável.
	A atribuição dos percentuais mais favoráveis, constantes dos RVTs de peça 80 e 88, indicaria o seguinte quadro de execução das obras:
Quadro 1
	Etapa
	Descrição
	Unid.
	Previsto
	Realizado
	%
	Valor

	1
	Serviços Preliminares
	Unid.
	1
	1
	100
	70.767,53

	2
	Ligações Domiciliares
	Unid.
	1.650
	1058
	64,12
	653.007,18

	3
	Estação Elevatória 05
	Unid.
	1
	0
		23.782,19

	4
	Estação de Tratamento de Esgoto
	Unid.
	1
	0,7013
	70,13
	2.685.304,98

	5
	Rede Coletora de Esgoto
	Metro
	28.228
	26.816,60
	95  (1) 
	3.145.841,97

	6
	Estação Elevatória 07
	Unid.
	1
	0,014
	1,4
	23.782,19

	7
	Administração Local da Obra
	Unid.
	1
	0,66
	66
	226.974,53

	8
	Estação Elevatória 08
	Unid.
	1
	0,0046
	0,46
	23.782,19

	9
	Estação Elevatória 09
	Unid.
	1
	0,003
	0,3
	23.782,19

	10
	Estação Elevatória Final
	Unid.
	1
	0
	0
	0

	11
	Emissário Final
	Metro
	390
	0
		0

	Total executado 
		6.877.024,95

	Valor total do contrato
		9.999.251,26

	Percentual de execução do Termo de Compromisso
		68,78%

 (1)  embora haja divergências nos relatórios de visita técnica, um apontando execução integral e o outro execução de 64,12%, utilizou-se, por prudência, o percentual de 95% informado pela empresa no quadro de peça 129, p. 67.
	Com relação à rede coletora de esgoto (letra 'h' do item 27.4) , apontou-se nos dois últimos RVTs que os serviços haviam sido realizados. Todavia, houve glosa em parte dos serviços, não por não terem sido executados, mas pelo fato de a empresa não ter apresentado as plantas indicando onde os serviços foram realizados. Assim, por prudência e por estar consignado nos relatórios que os serviços foram realizados, aceitamos para essa etapa o percentual de 95%, indicado pela empresa em sua peça de defesa (peça 129, p. 67) .
	Quanto às obras previstas nas quatro estações elevatórias (letras 'd' a 'g' do item 27.4) , indicou-se no RVT de peça 88, que em todas elas haviam sido iniciadas as construções dos abrigos da estação, bem como dos muros em alvenaria. As fotos constantes da peça 129, p. 75 confirmam as informações constantes do RVT, embora não se saiba a qual estação se refiram. Os custos por estação elevatória relativos aos serviços apontados pela Funasa são aqueles indicados nos itens 4.10 e 4.11 da planilha de preços do contrato, que somam R$ 23.782,19 (peça 12, p. 36-37) . Considerando serem quatro elevatórias, o valor total executado seria de R$ 95.128,76, muito acima dos percentuais apontados de execução pela Funasa para as estações elevatórias, de 0%, 1,4%, 0,46% e 0,3% (letras 'd' a 'g' do item 27.4) .
	Assim, para efeito de cálculo, mantivemos na planilha os percentuais apontados pela Funasa, mas apropriamos o valor de R$ 23.782,19 na execução de cada estação elevatória.	
	Feitas as considerações anteriores, podemos afirmar que a execução das obras teria alcançado o percentual de 68,78 %, como indicado no Quadro 1 acima.
27.5 	Passando agora à análise da peça de defesa da responsável (peça 129) verifica-se que está ancorada resumidamente nos seguintes fatos, que teriam ocasionado a não conclusão das obras:
- ausência de resposta a pedido de reequilíbrio econômico financeiro do contrato;
- dificuldades enfrentadas 'em campo' na execução das obras; e
- realização de serviços adicionais não previstos no contrato, porém autorizados pela fiscalização.
	Com relação ao pedido de reequilíbrio econômico-financeiro (peça 129, p. 19-66) , observa-se no quadro abaixo que no primeiro ano de execução das obras foram pagos à empresa, até 4/12/2012, um total de R$ 6.987.907,70, representando cerca de 69,88% do total contratado. Quando acrescentamos o valor pago em 3/5/2013, o total recebido pela empresa alcança aproximadamente 86,7% do previsto. Portanto, a quase totalidade dos recursos foi recebida pela empresa nos 14 primeiros meses de execução contratual.
Quadro 2
	Nota Fiscal
	Valor
	Data de recebimento

	27
	2.485.664,58
	7/3/2012

	31
	500.980,58
	28/5/2012

	41
	2.000.770,21
	2/8/2012

	55
	2.000.492,33
	4/12/2012

	74
	1.680.025,21
	3/5/2013

	75
	475.092,62
	23/5/2013

	79
	350.377,46
	2/8/2013

	83
	110.490,00
	18/9/2013

	86
	138.225,30
	10/12/2013

	90
	124.423,51
	13/3/2014

	Total
	9.866.541,80
	
	O Contrato 65/2012 (peça 14, p. 67-70) foi assinado em 24/2/2012, mesma data em que foi emitida a ordem de serviço para início das obras (peça 14, p. 74) .
	Não houve previsão de reajustamento de preços, conforme consta da cláusula sexta do contrato (peça 14, p. 68) . A variação do INCC (Índice Nacional da Construção Civil - http://www.portalbrasil.net/incc.htm) entre FEV/2012 e FEV/2013 foi de 7,36%. Se aplicássemos esse percentual sobre o saldo contratual em fevereiro de 2013 (R$ 2.878.634,10) , a repactuação representaria um acréscimo de apenas R$ 209.276,69 ao valor contratual.
	Apesar de não ter obtido êxito em seu pedido de reequilíbrio econômico-financeiro, entendemos que o valor que seria acrescido ao contrato, que representaria cerca de 2% de seu valor original (209.276,69 / 9.999.251,26) , não seria motivo suficiente para justificar a paralisação das obras, com consequente atingimento parcial do objeto.
	Ademais, conforme apontado no item 6, a empresa recebeu aproximadamente 25% do valor total do contrato apenas nove dias após a emissão da ordem de serviço, totalizando R$ 2.485.664,58. É razoável supor que esse pagamento antecipado e indevido tenha gerado ganhos financeiros à empresa.
	Com relação à possível execução de serviços adicionais ou serviços 'trocados' (peça 129, p. 4-5) , com amparo apenas em autorização da fiscalização, ressalta-se que o município não encaminhou à Funasa qualquer termo aditivo de alteração contratual, conforme citado no item 7. Assim, presume-se que tais serviços, se executados pela empresa, foram realizados ao arrepio da lei.
A Lei 8.666/1993 estabelece em seu art. 60 o seguinte:
Art. 60.  Os contratos e seus aditamentos serão lavrados nas repartições interessadas, as quais manterão arquivo cronológico dos seus autógrafos e registro sistemático do seu extrato, salvo os relativos a direitos reais sobre imóveis, que se formalizam por instrumento lavrado em cartório de notas, de tudo juntando-se cópia no processo que lhe deu origem.
Parágrafo único.  É nulo e de nenhum efeito o contrato verbal com a Administração, salvo o de pequenas compras de pronto pagamento, assim entendidas aquelas de valor não superior a 5% (cinco por cento)  do limite estabelecido no art. 23, inciso II, alínea 'a' desta Lei, feitas em regime de adiantamento.
	O quadro de serviços alegados como executados e sem a formalização de termo aditivo (peça 129, p. 68) aponta um total de R$ 725.850,12. Esse elevado valor não se coaduna com à exceção indicada no parágrafo único do art. 60, da Lei 8.666/1993, cujo valor máximo seria de R$ 4.000,00 à época. Assim, o contrato verbal realizado com a fiscalização do município é nulo, não servindo como motivo justificante para a execução parcial das obras.
	Quanto às dificuldades enfrentadas 'em campo' na execução das obras (letras 'a' a 'd' do item 27.3) , que se limitam basicamente à rede coletora de esgoto, entendemos que nenhuma delas nos parece relevante ou excepcional para o tipo de serviço executado. As interferências encontradas pela empresa durante a execução eram previsíveis, dado que executadas na sede do município, portanto, em áreas já habitadas e com ruas pavimentadas.
	Sobre o relatório fotográfico (peça 129, p. 70-93) , não há possibilidade de se fazer exata relação entre as fotos e os serviços que deveriam ter sido executados. Na verdade, por si só são insuficientes para demonstrar a execução integral dos serviços objeto do convênio, como afirma ter feito a responsável. 
27.6 	Conclusão: a dinâmica observada na execução do TC/PAC 29/2011 demonstra que concorreram para o insucesso do empreendimento tanto o Sr. Divino Alves Campos como a empresa contratada para a realização das obras.
	Fica evidente que houve execução parcial de várias etapas do empreendimento, que resultaram no não atingimento de etapa útil e consequentemente impediram o alcance social desejado. Ao mesmo tempo em que alega ter executado todos os itens da planilha de preços contratual, a empresa informa de que deixou de executar R$ 864.777,92 (peça 129, p. 6) , requerendo compensação por serviços que teria realizado com o consentimento verbal da fiscalização e que somariam R$ 725.850,12.
	A conduta esperada da empresa era a celebração de termo aditivo com o município, onde ficariam evidenciados os acréscimos e supressões de serviços, bem como as devidas justificativas para tanto. Ao admitir executar serviços adicionais sem previsão contratual, em detrimento de outros contratualmente previstos, atraiu para si a responsabilidade de executá-los de forma ilegal, ante o que dispõe o parágrafo único do art. 60 da Lei 8.666/1993.
	Percebe-se que o conjunto probatório trazido em sua peça de defesa é frágil. Os serviços adicionais que alega ter realizado (peça 129, p. 68) são apenas citações de itens de serviço e valores orçados. Não apresentou em sua defesa, por exemplo, planilhas de medições contendo tais serviços e atestadas por quem tenha dado autorização verbal para sua execução. Não apresentou justificativas técnicas para a necessidade de realização dos serviços adicionais em detrimento daqueles previstos inicialmente e que não foram executados.
	Por outro lado, apresenta como entraves à execução algumas interferências de campo (letras 'a' a 'd' do item 27.3) que são comuns e previsíveis, a fim de justificar o atraso na execução ou necessidade de alteração nos valores contratuais. As interferências apontadas são razoavelmente esperadas para o cenário onde se dariam as obras aqui tratadas.
	Com relação às citações da Lei 13.655/2018 feitas pela responsável, não encontramos nos autos atenuantes ou condições limitantes para as condutas da empresa, que recebeu a praticamente totalidade dos recursos contratuais, sem a devida contraprestação em serviços executados, revelando o cometimento de grave irregularidade e com sérios danos ao erário.
	Conclui-se, então, pelo não acatamento das justificativas apresentadas pela responsável, sem prejuízo de que seja considerada a execução das obras no percentual de 68,78%, em substituição àquele inicialmente apontado no item 5 (51,94%) e que condicionou as citações já realizadas.
 Com relação à responsabilidade do Sr. Divino Alves Campos, vale registrar que em expediente encaminhado à Funasa em 27/12/2016 (peça 97, p. 1-3) , o responsável informou que as obras alcançaram apenas 73% de execução, solicitando à Funasa concessão de prazo de 120 dias para que seu sucessor concluísse as obras. Esse percentual aproxima-se daquele apresentado na planilha do item 27.4 (68,78%) e confirma que nada ou quase nada foi executado em sua gestão, conforme já registrado na instrução inicial (peça 121) , e que aqui reproduzimos:
Conforme se verifica nos RVT de peças 31 e 88, a Funasa apontou percentuais distintos de execução física das obras. No RVT de peça 31, o percentual de 61% de execução teve como data base o dia 29/11/2012, conforme registrado em seu item 5. Já o RVT de peça 88, datado de 30/9/2015 trouxe um percentual de 51,94% de execução. A diferença entre ambos se deu em razão de no primeiro ter sido verificada a execução a partir do boletim de medição elaborado pela própria prefeitura, referente ao período de 30/7 a 29/11/2012, ao passo que no segundo, houve verificação de campo, com análise mais aprofundada do que fora de fato executado. Assim, é razoável afirmar que o percentual de 61% apontado no RVT relativo a 29/11/2012 (peça 31) continha o registro de serviços não executados, descortinados quando posteriormente uma verificação mais rigorosa apontou um percentual mais reduzido. Dessa forma, entendemos que não houve evolução de execução de serviços após 29/11/2012, restando claro que tudo o que foi executado se deu na gestão do ex-prefeito Sr. Genival Diniz Gonçalves. 
 Vale dizer, com base nos apontamentos da Funasa, no novo cálculo do percentual de execução das obras de 68,78% (quadro do item 27.4) e no percentual informado pelo próprio Sr. Divino Alves Campos, de 73%, indicado no item anterior, que a quase totalidade dos serviços foi executada na gestão do Sr. Genival Diniz Gonçalves, não tendo a necessária continuidade na gestão do Sr. Divino Alves Campos. Dessa forma, a conduta do Sr. Divino Alves Campos, qual seja, a de não dar continuidade à execução das obras, foi determinante para a não conclusão das obras, para o não alcance dos objetivos do convênio, bem como dos fins sociais pretendidos. Nesse sentido, tendo dado causa à completa frustação dos objetivos do convênio, deve ser responsabilizado pela totalidade dos valores repassados ao município.
 A esse respeito cita-se os Enunciados de Decisão abaixo, no sentido da responsabilização pelo valor integral do convênio:
Acórdão 4712/2015-TCU-Primeira Câmara, Relator Min. Bruno Dantas
O não atingimento dos objetivos do convênio importa a condenação do responsável à devolução integral dos recursos federais transferidos, ainda que parte ou a totalidade dos recursos repassados tenha sido aplicada no objeto do convênio.
Acórdão 549/2018-TCU-Primeira Câmara, Relator Min. Augusto Sherman
A completa frustração dos objetivos do convênio importa a condenação do responsável à devolução integral dos recursos transferidos, ainda que parte ou a totalidade dos valores repassados tenha sido aplicada no objeto do ajuste. A mera execução do objeto não é suficiente para comprovar a boa e regular aplicação dos recursos, é imprescindível que também se demonstre a sua funcionalidade em benefício da população alvo.
Acórdão 1731/2015-TCU-Primeira Câmara, Relator Min. Bruno Dantas
Na hipótese de execução parcial da obra, que resulte em falta de funcionalidade, o prejuízo causado aos cofres públicos é igual ao valor total repassado, tendo em vista o não alcance da finalidade do ajuste.
 Considerando que o Sr. Divino Alves Campos foi citado inicialmente somente pelo valor recebido em sua gestão (peça 126) e que da análise procedida nesta instrução revelou que o mesmo deve ser responsabilizado pela totalidade dos recursos repassados, faz necessária a renovação de sua citação, desta feita pelo valor total do convênio, observando o que consta dos itens 33.1 e 33.2.
 No tocante ao município e ao Sr. Genival Diniz Gonçalves, considerando que o novo valor de execução do convênio apontado no quadro 1 do item 27.4 (68,78%) é maior que aquele para o qual foram inicialmente citados em solidariedade (51,94%) por meio dos Ofícios de peças 125 e 127, faz necessário realizar nova citação, uma vez que uma execução maior importa em maior valor do benefício auferido pelo município, correspondente às obras inacabadas e sem possibilidade de uso, mas que posteriormente poderão vir a ser concluídas pelo ente municipal.
 Procedida à análise das alegações de defesa e refeitos os cálculos da execução do Termo de Compromisso TC/PAC 29/2011, tem-se o seguinte quadro de responsabilização:
33.1 	Sr. Divino Alves Campos, em solidariedade com a empresa Edificar Construções Ltda. (realização de pagamentos à empresa sem execução dos serviços) - responsáveis já citados, conforme peças 124 e 126, sendo o Sr. Divino considerado revel (item 26) e a empresa Edificar com alegações rejeitadas (item 27.6) . Não há necessidade de nova citação para essas irregularidades, podendo-se proferir juízo de mérito oportunamente:
	Data
	Valor
	Nota Fiscal

	3/5/2013
	1.680.025,21
	74

	23/5/2013
	475.092,62
	75

	2/8/2013
	350.377,46
	79

	18/9/2013
	110.490,00
	83

	10/12/2013
	138.225,30
	86

	13/3/2014
	124.423,51
	90

	Total
	2.878.634,10
	
33.2	 Sr. Divino Alves Campos solidariamente com o município (não devolução à Funasa do saldo final do convênio) - responsáveis já citados, conforme peças 126 e 127, sendo, para essa irregularidade, ambos revéis (item 26) . Não há necessidade de nova citação para essas irregularidades, podendo-se proferir juízo de mérito oportunamente:
	Data
	Valor

	13/3/2014
	207.545,89  (1) 

	Total
	207.545,89

 (1)  o débito é resultado da soma do valor do saldo do convênio, de R$ 139.059,90 (R$ 10.005.601,70 - R$ 9.866.541,80) , corrigido para a data de 13/3/2014 pelo sistema de débito do TCU.
33.3 	Sr. Genival Diniz Gonçalves (execução de obras em terrenos sem comprovação de titularidade pelo município) solidariamente com o município (auferir benefício com as obras realizadas, podendo concluí-las) e com o Sr. Divino Alves Campos (deixar de dar continuidade às obras, dando causa à frustação do alcance dos objetivos do convênio) , pelos valores totais do convênio:
	Data
	Valor

	31/01/2012
	R$ 3.001.680,51

	24/7/2012
	R$ 2.001.120,34

	4/12/2012
	R$ 2.001.120,34

	2/5/2013
	R$ 3.001.680,51

	Total
	R$ 10.005.601,70

33.4	 Sr. Genival Diniz Gonçalves solidariamente com a empresa Edificar Construções Ltda. (realização de pagamentos à empresa sem execução dos serviços) - responsáveis já citados, conforme peças 124 e 125. Não há necessidade de nova citação para essas irregularidades, podendo-se proferir juízo de mérito oportunamente.
	Data
	Valor

	4/12/2012
	110.882,75

	Total
	110.882,75

Assim, procedida à análise das alegações de defesa e refeitos os cálculos da execução do Termo de Compromisso TC/PAC 29/2011, apurou-se novo quadro de responsabilização, propondo-se a renovação das citações, nos seguintes termos:
a) realizar a CITAÇÃO do Sr. Genival Diniz Gonçalves (CPF: XXX.335.463-XX) , Prefeito Municipal de Eldorado dos Carajás/PA na gestão 2009/2012, do Sr. Divino Alves Campos (CPF: XXX.248.091-XX) , Prefeito Municipal de Eldorado dos Carajás/PA na gestão 2013/2016 e do Município de Eldorado dos Carajás (CNPJ: 84.139.633/0001-75) , na pessoa de seu representante legal, com fundamento nos arts. 10, § 1º, e 12, incisos I e II, da Lei 8.443/1992 c/c o art. 202, incisos I e II, do RI/TCU, para que, solidariamente e no prazo de quinze dias, apresentem alegações de defesa e/ou recolham aos cofres do Tesouro Nacional a quantia abaixo indicada, atualizada monetariamente a partir das respectivas datas até o efetivo recolhimento, abatendo-se na oportunidade a quantia eventualmente ressarcida, na forma da legislação em vigor, em decorrência da irregularidade abaixo descrita:
	Irregularidades: a) execução parcial das obras objeto do TC/PAC 29/2011 (Siafi 669959) , com ausência de etapa útil; b) realização de pagamentos indevidos à contratada; c) execução de obras em terrenos sem comprovação de titularidade pelo município; d) interrupção da continuidade da execução das obras, dando causa à sua não conclusão, frustrando o alcance dos objetivos do convênio; e) não devolução do saldo do convênio.
	Dispositivos violados: parágrafo único do art. 70 da Constituição Federal; art. 93 do Decreto-Lei 200/67; art. 2º, inciso VIII e 22 da IN/STN 1/97, cláusula terceira do Termo de Compromisso TC/PAC 29/2011 (669959) e arts. 39, inciso IV e 72 da Portaria Interministerial MP/MF/CGU 507/2011.
	Quantificação do débito:
	VALOR ORIGINAL (R$) 
	DATA DA OCORRÊNCIA 

	R$ 3.001.680,51
	31/01/2012

	R$ 2.001.120,34
	24/7/2012

	R$ 2.001.120,34
	4/12/2012

	R$ 3.001.680,51
	2/5/2013

	Cofre para recolhimento: Tesouro Nacional
	Conduta - Sr. Genival Diniz Gonçalves: a) realizar pagamentos indevidos à contratada, no valor total de R$ 110.882,75; b) executar as obras objeto do TC/PAC 29/2011 (669959) em terrenos sem comprovação de titularidade pelo município. 
	Conduta - Sr. Divino Alves Campos: a) interromper a continuidade da execução das obras objeto do TC/PAC 29/2011 (669959) , dando causa à sua não conclusão, frustrando o alcance dos objetivos do convênio; b) realizar pagamentos indevidos à contratada, no valor total de R$ 2.878.634,10, sem nada executar; c) não restituir o saldo do convênio ao concedente.
	Conduta - Município de Eldorado dos Carajás: a) realizar pagamentos indevidos à contratada, no valor total de R$ 2.989.516,85; b) executar as obras objeto do TC/PAC 29/2011 (669959) em terrenos sem comprovação de titularidade pelo município; c) interromper a continuidade da execução das obras objeto do TC/PAC 29/2011 (669959) , dando causa à sua não conclusão, frustrando o alcance dos objetivos do convênio; d) não restituir o saldo do convênio ao concedente.
	Nexo de causalidade - Sr. Genival Diniz Gonçalves: a realização de pagamentos indevidos à contratada e a execução das obras em terrenos sem comprovação de titularidade pelo município, resultou em dano ao Erário pelo valor total repassado, visto que o poder público pode vir a ficar impedido de acessar às obras ou utilizá-las no futuro, em prejuízo do investimento público realizado. 
	Nexo de causalidade - Sr. Divino Alves Campos: a interrupção da continuidade da execução das obras objeto do TC/PAC 29/2011 (669959) , dando causa à sua não conclusão, frustrando o alcance dos objetivos do convênio; a realização de pagamentos indevidos à contratada, no valor total de R$ 2.878.634,10, sem nada executar e a não restituição do saldo do convênio ao concedente, resultaram na imprestabilidade total das obras e, em consequência, em dano ao erário pelo valor total repassado.
	Nexo de causalidade - Município de Eldorado dos Carajás: a realização de pagamentos indevidos à contratada no total de R$ 2.989.516,85; a execução das obras em terrenos sem comprovação de titularidade pelo município; a interrupção da continuidade da execução das obras objeto do TC/PAC 29/2011 (669959) , dando causa à sua não conclusão, frustrando o alcance dos objetivos do convênio e a não restituição do saldo do convênio ao concedente, resultaram na imprestabilidade total das obras e na possibilidade de o poder público pode vir a ficar impedido de acessar às obras ou utilizá-las no futuro, em prejuízo do investimento público realizado, resultando, em consequência, em dano ao erário pelo valor total repassado.
	Culpabilidade - Sr. Genival Diniz Gonçalves: não há excludentes de ilicitude, de culpabilidade ou de punibilidade; é razoável supor que o responsável, tinha consciência da ilicitude de sua conduta, sendo exigível conduta diversa daquela que foi adotada, qual seja, somente realizar pagamentos por serviços efetivamente realizados e realizar obras públicas com recursos federais somente em terrenos cuja titularidade seja do município, garantindo-se a utilização futura dos investimentos realizados e comprovando-se assim a boa e regular aplicação dos recursos transferidos.
	Culpabilidade - Sr. Divino Alves Campos: não há excludentes de ilicitude, de culpabilidade ou de punibilidade; é razoável supor que o responsável, tinha consciência da ilicitude de sua conduta, sendo exigível conduta diversa daquela que foi adotada, qual seja, somente realizar pagamentos por serviços efetivamente realizados e não interromper a execução das obras em andamento do TC/PAC 29/2011, garantindo sua continuidade e conclusão e restituir o saldo existente ao final, comprovando-se assim a boa e regular aplicação dos recursos transferidos.
	Culpabilidade - Município de Eldorado dos Carajás: não há excludentes de ilicitude, de culpabilidade ou de punibilidade; é razoável supor que o município, por meio de seus mandatários, tinha consciência da ilicitude de sua conduta, sendo exigível do município conduta diversa daquela que foi adotada, qual seja, somente realizar pagamentos por serviços efetivamente realizados, realizar obras públicas com recursos federais somente em terrenos cuja titularidade seja do município, garantindo-se a utilização futura dos investimentos realizados, não interromper a execução das obras em andamento do TC/PAC 29/2011, garantindo sua continuidade e conclusão e restituir o saldo existente ao final, comprovando-se assim a boa e regular aplicação dos recursos transferidos.
Em cumprimento ao pronunciamento da unidade (peça 140) , foram promovidas as citações dos Srs. Genival Diniz Gonçalves e Divino Alves Campos e do Município de Eldorado dos Carajás/PA, conforme quadro abaixo:
	Responsável
	Ofício de citação
	Recebimento
	Endereço

	Genival Diniz Gonçalves
	4923/2019 (peça 145) 
	Peça 147
	Base da Receita Federal (peça 142) 

	Divino Alves Campos
	4921/2019 (peça 144) 
	Peça 148
	Base da Receita Federal (peça 141) 

	Município de Eldorado dos Carajás/PA
	4924/2019 (peça 146) 
	Peça 149
	Base da Receita Federal (peça 143) 

Transcorrido o prazo regimental, os responsáveis Divino Alves dos Santos, Genival Diniz Gonçalves e o Município de Eldorado dos Carajás/PA não se manifestaram no processo. Operam-se, portanto, para esses responsáveis, os efeitos da revelia, dando-se prosseguimento ao processo, nos termos do art. 12, §3º, da Lei 8.443/1992.
EXAME TÉCNICO
Preliminarmente, cumpre tecer breves considerações sobre a forma como são realizadas as comunicações processuais no TCU. A esse respeito, destacam-se o art. 179, do Regimento Interno do TCU (Resolução 155, de 4/12/2002) e os arts. 3º e 4º, inciso III, § 1º, da Resolução TCU 170, de 30 de junho de 2004, in verbis:
Resolução 155/2002:
Art. 179. A citação, a audiência ou a notificação, bem como a comunicação de diligência, farse-ão:
I - mediante ciência da parte, efetivada por servidor designado, por meio eletrônico, fac-símile, telegrama ou qualquer outra forma, desde que fique confirmada inequivocamente a entrega da comunicação ao destinatário;
II - mediante carta registrada, com aviso de recebimento que comprove a entrega no endereço do destinatário;
III - por edital publicado no Diário Oficial da União, quando o seu destinatário não for localizado
 (...) 
Resolução TCU 170/2004:
Art. 3º As comunicações serão encaminhadas aos seus destinatários por meio de:
I - correio eletrônico, fac-símile ou telegrama;
II - servidor designado;
III - carta registrada, com aviso de recebimento;
IV - edital publicado no Diário Oficial da União, quando o seu destinatário não for localizado, nas hipóteses em que seja necessário o exercício de defesa'.
 (...) 
Art. 4º. Consideram-se entregues as comunicações:
I - efetivadas conforme disposto nos incisos I e II do artigo anterior, mediante confirmação da ciência do destinatário;
II - realizadas na forma prevista no inciso III do artigo anterior, com o retorno do aviso de recebimento, entregue comprovadamente no endereço do destinatário;
III - na data de publicação do edital no Diário Oficial da União, quando realizadas na forma prevista no inciso IV do artigo anterior.
§ 1º O endereço do destinatário deverá ser previamente confirmado mediante consulta aos sistemas disponíveis ao Tribunal ou a outros meios de informação, a qual deverá ser juntada ao respectivo processo.
 (...) 
Portanto, a validade da citação via postal não depende de que o aviso de recebimento seja assinado pelo próprio destinatário da comunicação, o que dispensa, no caso em tela, a entrega do AR em 'mãos próprias'. A exigência da norma é no sentido de o Tribunal verificar se a correspondência foi entregue no endereço correto, residindo aqui a necessidade de certeza inequívoca. 
Não é outra a orientação da jurisprudência do TCU, conforme se verifica nos julgados a seguir transcritos:
São válidas as comunicações processuais entregues, mediante carta registrada, no endereço correto do responsável, não havendo necessidade de que o recebimento seja feito por ele próprio (Acórdão 3648/2013-TCU-Segunda Câmara, Relator Ministro José Jorge) ;
É prescindível a entrega pessoal das comunicações pelo TCU, razão pela qual não há necessidade de que o aviso de recebimento seja assinado pelo próprio destinatário. Entregandose a correspondência no endereço correto do destinatário, presume-se o recebimento da citação. (Acórdão 1019/2008-TCU-Plenário, Relator Ministro Benjamin Zymler) ;
As comunicações do TCU, inclusive as citações, deverão ser realizadas mediante Aviso de Recebimento - AR, via Empresa Brasileira de Correios e Telégrafos, bastando para sua validade que se demonstre que a correspondência foi entregue no endereço correto. (Acórdão 1526/2007-TCU-Plenário, Relator Ministro Aroldo Cedraz) .
A validade do critério de comunicação processual do TCU foi referendada pelo Supremo Tribunal Federal, nos termos do julgamento do MS-AgR 25.816/DF, por meio do qual se afirmou a desnecessidade da ciência pessoal do interessado, entendendo-se suficiente a comprovação da entrega do 'AR' no endereço do destinatário:
EMENTA: AGRAVO REGIMENTAL. MANDADO DE SEGURANÇA. DESNECESSIDADE DE INTIMAÇÃO PESSOAL DAS DECISÕES DO TRIBUNAL DE CONTAS DA UNIÃO. ART. 179 DO REGIMENTO INTERNO DO TCU. INTIMAÇÃO DO ATO IMPUGNADO POR CARTA REGISTRADA, INICIADO O PRAZO DO ART. 18 DA LEI nº 1.533/51 DA DATA CONSTANTE DO AVISO DE RECEBIMENTO. DECADÊNCIA RECONHECIDA. AGRAVO IMPROVIDO.
O envio de carta registrada com aviso de recebimento está expressamente enumerado entre os meios de comunicação de que dispõe o Tribunal de Contas da União para proceder às suas intimações.
O inciso II do art. 179 do Regimento Interno do TCU é claro ao exigir apenas a comprovação da entrega no endereço do destinatário, bastando o aviso de recebimento simples.
No caso em apreço, as citações dos Srs. Divino Alves dos Santos e Genival Diniz Gonçalves, bem como do Município de Eldorado dos Carajás/PA são válidas, uma vez que os ofícios de citação foram efetivamente recebidos nos endereços oficiais que constam da base da Receita Federal, conforme explicitado no item 16.
Quanto ao mérito, nos processos do TCU, a revelia não conduz à presunção de que seriam verdadeiras todas as imputações levantadas contra os responsáveis, diferentemente do que ocorre no processo civil, em que a revelia do réu opera a presunção da verdade dos fatos narrados pelo autor. Dessa forma, a avaliação da responsabilidade do agente não pode prescindir da prova existente no processo ou para ele carreada. 
Ao não apresentar suas alegações de defesa, os Srs. Divino Alves dos Santos e Genival Diniz Gonçalves, bem como o Município de Eldorado dos Carajás/PA deixaram de produzir prova da regular aplicação dos recursos sob suas responsabilidades, em afronta às normas que impõem aos gestores públicos a obrigação legal de, sempre que demandados pelos órgãos de controle, apresentarem os documentos que demonstrem a correta utilização das verbas públicas, a exemplo do contido no art. 93 do Decreto-Lei 200/67: 'Quem quer que utilize dinheiros públicos terá de justificar seu bom e regular emprego na conformidade das leis, regulamentos e normas emanadas das autoridades administrativas competentes.' 
Considerando o princípio da verdade real que rege a atuação desta Corte, ainda que as alegações de defesa não tenham sido apresentadas pelo responsável, a revelia não afasta a obrigatoriedade da análise dos elementos probatórios disponíveis nos autos, conforme reiterados acórdãos do Tribunal (Acórdão 163/2015-TCU-Segunda Câmara, Rel.  Min. Subst. André de Carvalho; 2.685/2015 - 2ª Câmara, Rel. Min. Raimundo Carreiro; 2.801/2015 - 1ª Câmara, Rel. Min. Walton Alencar Rodrigues; 4.340/2015 - 1ª Câmara, Rel. Min. Subst. Weder de Oliveira e 5.537/2015 - 1ª Câmara, Rel. Min. Subst. Weder de Oliveira) . Assim, procurou-se buscar, em manifestações dos responsáveis na fase interna desta Tomada de Contas Especial, se havia argumentos que pudessem ser aproveitados em seu favor.	
No entanto, reexaminando os autos, observa-se que, em obediência aos princípios constitucionais que asseguram o direito ao contraditório e à ampla defesa, os Srs.  Divino Alves dos Santos e Genival Diniz Gonçalves foram devidamente notificados na fase interna, conforme descrito no item 8. Revisamos as justificativas apresentadas na fase interna pelo Sr. Genival Diniz Gonçalves (peças 32, 34 e 66) e pelo Sr. Divino Alves dos Santos (peças 52, 70 e 76) e não encontramos nenhum outro argumento que possa vir a ser analisado e posteriormente utilizado para afastar as irregularidades apontadas. Quanto ao município, este não foi notificado na fase interna, portanto, não há elementos que possam ser analisados.
Vale ressaltar que a pretensão punitiva do TCU, conforme Acórdão 1441/2016-TCU-Plenário, que uniformizou a jurisprudência acerca dessa questão, subordina-se ao prazo geral de prescrição indicado no art. 205 do Código Civil, que é de 10 anos, contado da data de ocorrência da irregularidade sancionada, nos termos do art. 189 do Código Civil, sendo este prazo interrompido pelo ato que ordenar a citação, a audiência ou a oitiva do responsável. No caso em exame, não ocorreu a prescrição da pretensão punitiva, uma vez que os recursos foram repassados a partir de 26/1/2012 (item 4) e o despacho que determinou a citação foi assinado em 2/7/2019 (peça 140) , portanto há menos de 10 anos.
Em se tratando de processo em que a parte interessada não se manifestou acerca das irregularidades imputadas, não há elementos para que se possa efetivamente aferir e reconhecer a ocorrência de boa-fé na conduta da responsável ou de quaisquer outros excludentes de culpabilidade, podendo o Tribunal, desde logo, proferir o julgamento de mérito pela irregularidade das contas, nos termos dos §§ 2º e 6º do art. 202 do Regimento Interno do TCU. (Acórdão 133/2015-TCU-Primeira Câmara, Rel. Min. Bruno Dantas; 2.455/2015 - 1ª Câmara, Rel. Min. Bruno Dantas; 3.604/2015 - 1ª Câmara, Rel. Min. Bruno Dantas; 5.070/2015 - 2ª Câmara, Rel. Min. Subst. André de Carvalho e 2.424/2015 - Plenário, Rel. Min. Benjamin Zymler) .
Dessa forma, os Srs. Divino Alves dos Santos e Genival Diniz Gonçalves, bem como o Município de Eldorado dos Carajás/PA devem ser considerados revéis, nos termos do art. 12, §3º, da Lei 8.443/1992.
O débito final desta tomada de contas especial está assim configurado:
a) Divino Alves Campos em solidariedade com Genival Diniz Gonçalves e com o Município de Eldorado do Carajás (Irregularidades: execução das obras objeto do TC/PAC 29/2011 em terrenos sem comprovação de titularidade pelo município; interrupção da continuidade da execução das obras, dando causa à sua não conclusão, frustrando o alcance dos objetivos do convênio e benefício ao ente federado) :
	VALOR ORIGINAL (R$) 
	DATA DA OCORRÊNCIA
	DÉBITO/CRÉDITO

	R$ 3.001.680,51
	31/01/2012
	D

	R$ 2.001.120,34
	24/7/2012
	D

	R$ 2.001.120,34
	4/12/2012
	D

	R$ 3.001.680,51
	2/5/2013
	D

	R$ 110.882,75
	4/12/2012
	C

	R$ 1.680.025,21
	3/5/2013
	C

	R$ 475.092,62
	23/5/2013
	C

	R$ 350.377,46
	2/8/2013
	C

	R$ 110.490,00
	18/9/2013
	C

	R$ 138.225,30
	10/12/2013
	C

	R$ 124.423,51
	13/3/2014
	C

	R$ 139.059,90
	13/4/2014
	C

Obs: valor do dano = valor total repassado ao município a débito e parcelas pagas irregularmente à empresa Edificar Construções Ltda. e saldo do convênio a crédito.
b) Genival Diniz Gonçalves em solidariedade com a empresa Edificar Construções Ltda. (Irregularidade: realização de pagamentos à empresa sem execução dos serviços) :
	VALOR ORIGINAL (R$) 
	DATA DA OCORRÊNCIA
	DÉBITO/CRÉDITO

	110.882,75
	4/12/2012
	D

c) Divino Alves Campos em solidariedade com a empresa Edificar Construções Ltda. (Irregularidade: realização de pagamentos à empresa sem execução dos serviços) :
	VALOR ORIGINAL (R$) 
	DATA DA OCORRÊNCIA
	DÉBITO/CRÉDITO

	R$ 1.680.025,21
	3/5/2013
	D

	R$ 475.092,62
	23/5/2013
	D

	R$ 350.377,46
	2/8/2013
	D

	R$ 110.490,00
	18/9/2013
	D

	R$ 138.225,30
	10/12/2013
	D

	R$ 124.423,51
	13/3/2014
	D

d) Divino Alves Campos em solidariedade com o Município de Eldorado dos Carajás. (Irregularidade: não devolução do saldo do convênio à Funasa) :
	VALOR ORIGINAL (R$) 
	DATA DA OCORRÊNCIA
	DÉBITO/CRÉDITO

	R$ 139.059,90
	13/4/2014
	D

CONCLUSÃO
Em face da análise promovida, conclui-se que as condutas do Sr. Genival Diniz Gonçalves, do Sr. Divino Alves Campos, da empresa Edificar Construções Ltda. (CNPJ: 08.504.378/0001-34) e do Município de Eldorado dos Carajás causaram danos ao erário, em razão da execução parcial das obras objeto do TC/PAC 29/2011 (Siafi 669959) , com ausência de etapa útil, da realização de pagamentos indevidos à contratada, da execução de obras em terrenos sem comprovação de titularidade pelo município, da interrupção da continuidade da execução das obras, sem conclusão, frustrando o alcance dos objetivos do convênio e da não devolução do saldo do convênio.
Com efeito, em função da revelia dos responsáveis Genival Diniz Gonçalves e Divino Alves Campos, não foi possível sanear as irregularidades a eles atribuídas, tampouco elidir o débito a eles imputado. Ademais, inexistem nos autos elementos que demonstrem a boa-fé dos responsáveis ou a ocorrência de outros excludentes de ilicitude, punibilidade ou culpabilidade. Desse modo, suas contas devem, desde logo, ser julgadas irregulares, nos termos do art. 202, § 6º, do Regimento Interno do TCU, procedendo-se às suas condenações em débito, aplicando-lhes, ainda, a multa prevista no art. 57 da Lei 8.443/1992.
Quanto ao município, não é possível a aferição da boa-fé por se tratar de pessoa jurídica, nos termos do relatório do Acórdão 1577/2007-TCU-Segunda Câmara. No entanto, conforme exame técnico objeto da instrução anterior (peça 138, p. 15) , restou evidente que os recursos do convênio foram aplicados em benefício do ente federado.
Conforme disposto nos §§ 3º ao 5º, do art. 202, do Regimento Interno do TCU, dever-se-ia fixar novo e improrrogável prazo de quinze dias para que o município quitasse o débito atualizado monetariamente, mas sem os juros de mora. 
Contudo, considerando o estágio em que o processo se encontra e já tendo o ente municipal sido citado por duas vezes, ocasiões em que optou pelo silêncio e pela revelia, entendemos que possa ser, desde já, julgado o mérito do presente processo, com base no entendimento manifestado no Acórdão 4024/2014-TCU-Segunda Câmara (TC Processo 006.723/2013-6) , da relatoria da Ministra Ana Arraes, que adotou o seguinte posicionamento:
Ao final, anotou o Ministério Público junto ao TCU que, diante da impossibilidade de aferição da boa-fé de pessoa jurídica, aplicar-se-ia a sistemática prevista no art. 202, § 3º, do Regimento Interno, a fim de se conceder novo e improrrogável prazo para quitação do débito. Data máxima vênia, embora reconheça a inaplicabilidade do exame da boa-fé para pessoas abstratas, não naturais, considero que as peculiaridades de cada caso concreto é que devem nortear o oferecimento da contingência processual estabelecida no art. 202, § 3º, do Regimento Interno. O dispositivo não deve ter aplicação automática. Não é possível estender a concessão, indistintamente, a toda e qualquer pessoa jurídica, olvidando o tipo de irregularidade imputada e eventuais maus tratos a valores públicos. No presente caso, diante da revelia observada desde a fase interna da TCE e em face da continuada inércia em demonstrar a adequada aplicação dos recursos públicos, as contas merecem, desde logo, o julgamento pela irregularidade.
Idêntico entendimento foi manifestado no voto condutor do Acórdão 284/2014-TCU-Primeira Câmara, Rel. Min. José Mucio Monteiro, que abaixo reproduzimos: 
Quanto ao ente municipal, igualmente acompanho o posicionamento da Secex/MA e do MP/TCU no sentido de, imediatamente, julgar irregulares as suas contas e condená-lo em débito, tendo em vista que ele não se manifestou quanto ao que está documentado nos autos relativo aos recursos do SUS que foram utilizados em despesas de interesse da municipalidade, porém com desvio de finalidade. Enfatize-se que, ante a opção pela revelia adotada pelo representante do município, vê-se que não há alegações de defesa a serem rejeitadas nem possibilidade de abertura de novo prazo para pagamento da dívida sem os juros de mora. Tal entendimento já vem sendo adotado pelo Tribunal, a exemplo do Acórdão 6346/2009-TCU-Segunda Câmara.
PROPOSTA DE ENCAMINHAMENTO
Diante do exposto, submetem-se os autos à consideração superior, propondo-se a adoção das seguintes medidas:
a)	considerar revéis os Srs. Genival Diniz Gonçalves (CPF: XXX.335.463-XX) , Prefeito Municipal de Eldorado dos Carajás/PA na gestão 2009/2012 e Divino Alves Campos (CPF: XXX.248.091-XX) , Prefeito Municipal de Eldorado dos Carajás/PA na gestão 2013/2016, bem como do Município de Eldorado dos Carajás (CNPJ: 84.139.633/0001-75) , com fundamento no § 3º, art. 12, Lei 8.443, de 16 de julho de 1992;
b) 	rejeitar as alegações de defesa apresentadas pela empresa Edificar Construções Ltda. (CNPJ: 08.504.378/0001-34) ;
c) 	com fundamento nos arts. 1º, inciso I, 16, inciso III, alínea 'c', da Lei 8.443/1992 c/c os arts. 19 e 23, inciso III, da mesma Lei, e com arts. 1º, inciso I; 209, inciso III; 210 e 214, inciso III, do Regimento Interno, julgar irregulares as contas do Sr. Genival Diniz Gonçalves (CPF: XXX.335.463-XX) , Prefeito Municipal de Eldorado dos Carajás/PA na gestão 2009/2012, do Sr. Divino Alves Campos (CPF: XXX.248.091-XX) , Prefeito Municipal de Eldorado dos Carajás/PA na gestão 2013/2016, do Município de Eldorado dos Carajás (CNPJ: 84.139.633/0001-75) e da empresa Edificar Construções Ltda. (CNPJ: 08.504.378/0001-34) , e condená-los ao pagamento das quantias a seguir especificadas, com a fixação do prazo de quinze dias, a contar da notificação, para comprovarem, perante o Tribunal (art. 214, inciso III, alínea 'a', do Regimento Interno) , o recolhimento da dívida aos cofres do Tesouro Nacional, atualizada monetariamente e acrescida dos juros de mora, calculados a partir das datas discriminadas, até a data do recolhimento, na forma prevista na legislação em vigor:	
c.1) Divino Alves Campos em solidariedade com Genival Diniz Gonçalves e com o Município de Eldorado do Carajás:
	VALOR ORIGINAL (R$) 
	DATA DA OCORRÊNCIA 
	DÉBITO/CRÉDITO

	R$ 3.001.680,51
	31/01/2012
	D

	R$ 2.001.120,34
	24/7/2012
	D

	R$ 2.001.120,34
	4/12/2012
	D

	R$ 3.001.680,51
	2/5/2013
	D

	R$ 110.882,75
	4/12/2012
	C

	R$ 1.680.025,21
	3/5/2013
	C

	R$ 475.092,62
	23/5/2013
	C

	R$ 350.377,46
	2/8/2013
	C

	R$ 110.490,00
	18/9/2013
	C

	R$ 138.225,30
	10/12/2013
	C

	R$ 124.423,51
	13/3/2014
	C

	R$ 139.059,90
	13/4/2014
	C

c.2) Genival Diniz Gonçalves em solidariedade com a empresa Edificar Construções Ltda.: 
	VALOR ORIGINAL (R$) 
	DATA DA OCORRÊNCIA 
	DÉBITO/CRÉDITO

	110.882,75
	4/12/2012
	D

c.3) Divino Alves Campos em solidariedade com a empresa Edificar Construções Ltda.: 
	VALOR ORIGINAL (R$) 
	DATA DA OCORRÊNCIA 
	DÉBITO/CRÉDITO

	1.680.025,21
	3/5/2013
	D

	475.092,62
	23/5/2013
	D

	350.377,46
	2/8/2013
	D

	110.490,00
	18/9/2013
	D

	138.225,30
	10/12/2013
	D

	124.423,51
	13/3/2014
	D

c.4) Divino Alves Campos em solidariedade com o Município de Eldorado dos Carajás:
	VALOR ORIGINAL (R$) 
	DATA DA OCORRÊNCIA 
	DÉBITO/CRÉDITO

	R$ 139.059,90
	13/4/2014
	D

d)	Aplicar individualmente ao Sr. Genival Diniz Gonçalves (CPF: XXX.335.463-XX) , Prefeito Municipal de Eldorado dos Carajás/PA na gestão 2009/2012, ao Sr. Divino Alves Campos (CPF: XXX.248.091-XX) , Prefeito Municipal de Eldorado dos Carajás/PA na gestão 2013/2016 e à empresa Edificar Construções Ltda. (CNPJ: 08.504.378/0001-34) , a multa prevista no art. 57 da Lei 8.443/92 c/c o art. 267 do RI/TCU, fixando-lhes o prazo de quinze dias, a contar da notificação, para que comprovem, perante o Tribunal (art. 214, III, a, do Regimento Interno do TCU) , o recolhimento da dívida aos cofres do Tesouro Nacional, atualizada monetariamente desde a data do acórdão que vier a ser proferido por este Tribunal até a do efetivo recolhimento, se pagas após o vencimento, na forma da legislação em vigor;
e) 	autorizar, desde logo, nos termos do art. 28, inciso II, da Lei 8.443/1992, a cobrança judicial da dívida caso não atendida a notificação;
f)	autorizar também, desde logo, se requerido, com fundamento no art. 28, inciso I, da Lei 8.443, de 1992 c/c o art. 217, §§ 1º e 2º do Regimento Interno, o parcelamento da dívida em até 36 parcelas, incidindo sobre cada parcela, corrigida monetariamente, os correspondentes acréscimos legais fixando-lhes o prazo de quinze dias, a contar do recebimento da notificação, para comprovarem perante o Tribunal o recolhimento da primeira parcela, e de trinta dias, a contar da parcela anterior, para comprovarem os recolhimentos das demais parcelas, devendo incidir sobre cada valor mensal, atualizado monetariamente, os juros de mora devidos, no caso do débito, na forma prevista na legislação em vigor, alertando o responsável que a falta de comprovação do recolhimento de qualquer parcela importará no vencimento antecipado do saldo devedor, nos termos do § 2º do art. 217 do Regimento Interno deste Tribunal;
g)	enviar cópia do Acórdão que vier a ser proferido à Fundação Nacional de Saúde, aos responsáveis e ao Município de Eldorado dos Carajás/PA, para ciência, informando-lhes que a deliberação, acompanhada do Relatório e Voto que a fundamentarem, estará disponível para consulta no endereço www.tcu.gov.br/acordaos, além de esclarecer que, caso requerido, o TCU poderá fornecer sem custos as correspondentes cópias, de forma impressa; e
h)	encaminhar cópia da deliberação, bem como do relatório e do voto que a fundamentarem, ao Procurador-Chefe da Procuradoria da República no Estado do Pará, nos termos do § 3º do art. 16 da Lei 8.443/1992 c/c o § 7º do art. 209 do Regimento Interno do TCU, para adoção das medidas que entender cabíveis.'
2.	O Representante do Ministério Público junto ao Tribunal de Contas da União, Procurador Rodrigo Medeiros de Lima, manifestou-se parcialmente de acordo com a proposta da unidade técnica, emitindo as seguintes considerações no seu parecer à peça 154:
'Cuidam os autos de Tomada de Contas Especial (TCE) instaurada pela Fundação Nacional de Saúde (Funasa) em desfavor do Sr. Genival Diniz Gonçalves, prefeito do município de Eldorado dos Carajás/PA na gestão 2009/2012; do Sr. Divino Alves Campos, prefeito na gestão 2013/2016; e da empresa Edificar Construções Ltda., em razão da não aprovação da prestação de contas final do Termo de Compromisso (TC) /PAC 29/2011, celebrado em 21/12/2011 entre a Funasa e o município.
O objeto do TC/PAC 29/2011, firmado sob as regras da Lei 11.578/2007, era a execução de sistema de esgotamento sanitário, tendo a Funasa repassado ao ente federativo as seguintes parcelas (não houve previsão de contrapartida) :
	DATA DO CRÉDITO NA CONTA BANCÁRIA ESPECÍFICA
	VALOR (R$) 
	LOCALIZAÇÃO NOS AUTOS

	30/1/2012
	3.001.680,51
	Peça 14, p. 7

	24/7/2012
	2.001.120,34
	Peça 14, p. 20

	4/12/2012
	2.001.120,34
	Peça 30, p. 18

	2/5/2013
	3.001.680,51
	Peça 97, p. 14

O ajuste vigorou de 21/12/2011 a 17/9/2014, com prazo de prestação de contas fixado até 16/11/2014 (peça 114, p. 1) .
Por meio da instrução à peça 121 e dos pareceres concordantes do escalão dirigente da Secretaria de Controle Externo de Tomada de Contas Especial (SecexTCE) , às peças 122 e 123, a unidade técnica verificou a necessidade de ser promovida a citação dos dois ex-prefeitos, da empresa Edificar Construções Ltda. e do município de Eldorado de Carajás/PA, pelas seguintes irregularidades:
 execução parcial das obras objeto do TC/PAC 29/2011, com ausência de etapa útil, nos termos apontados em relatórios de vistorias in loco realizadas pela Funasa (adiante descritos) ;
realização de pagamentos indevidos à contratada; 
execução de obras em terrenos sem comprovação de titularidade pelo município;
não devolução do saldo do TC/PAC 29/2011.
Considerando a discussão a ser adiante travada neste parecer, acerca do valor do débito a ser atribuído a parte dos responsáveis arrolados nos autos, cabe destacar a forma como foi calculado neste processo, originalmente, o dano ao erário resultante das irregularidades identificadas pela SecexTCE (parágrafo 23 da instrução à peça 121, p. 5) :
a) Débito relativo ao valor não executado da obra: considerando a execução parcial de 51,94% e o valor total do contrato celebrado com a empresa (R$ 9.999.251,26 - peça 14, p. 68) , o valor devido à Edificar Construções Ltda. pelo que foi por ela executado é de R$ 5.193.611,10 (R$ 9.999.251,26 x 0,5194) . A diferença entre o recebido[footnoteRef:2] e o devido é o valor do débito imputado à empresa, que totaliza R$ 4.672.930,70. Desse total, R$ 1.794.296,60 será em solidariedade com o ex-prefeito, Sr. Genival Diniz Gonçalves e R$ 2.878.634,10 em solidariedade com o ex-prefeito Divino Alves Campos. [2:  Conforme será detalhado adiante, o montante total pago à empresa foi de R$ 9.658.572,09. A SecexTCE considerou o valor de R$ 9.866.541,80, correspondente ao somatório das notas fiscais emitidas pela empresa Edificar Construções Ltda. (vide quadro do parágrafo 20 da instrução à peça 121, p. 3-4) , como tendo sido efetivamente recebido pela contratada.] 
b) Débito relativo ao valor aplicado na obra, tendo em vista a ausência de etapa útil e a construção em terreno sem comprovação de titularidade: o valor total aplicado na obra por serviços efetivamente realizados, mas sem atingir etapa útil e em terreno sem comprovação de titularidade pelo município, foi de R$ 5.193.611,10. O ex-Prefeito Genival Diniz Gonçalves responde solidariamente com o município por todo esse valor, visto que foi apenas em sua gestão que as obras foram executadas.
c) Débito relativo ao saldo do convênio: a diferença entre o valor total recebido [pelo município] (R$ 10.005.601,70) e o pago à empresa (R$ 9.866.541,80 [sic]) , constitui o saldo do convênio, no valor de R$ 139.059,90, cuja responsabilidade é solidária do ex-prefeito Divino Alves Campos com o município, uma vez que não há nos autos informações sobre o destino do saldo.
 (grifos nossos e do original) 
A Funasa realizou cinco visitas ao local de execução das obras do TC/PAC 29/2011, tendo elaborado os seguintes relatórios de visita técnica (RVT) :
RVT de 12/7/2012, com visita in loco realizada em 22/6/2012: percentual de execução da obra de 16% (peça 10) ;
RVT de 1º/11/2012, com visita in loco realizada em 27/9/2012: percentual de execução da obra de 40% (peça 16) ;
RVT de 26/3/2013, com visita in loco realizada em 14/3/2013: percentual de execução da obra de 61% (peça 31) ;
RVT sem data, com visita in loco realizada em 16/4/2015: percentual de execução da obra de 61% (peça 80) ;
RVT de 11/6/2016, com visita in loco realizada em 30/9/2015: percentual de execução da obra de 51,94% (peça 88) .
Citados os responsáveis (peças 124 a 127) , apenas a empresa Edificar Construções Ltda. apresentou alegações de defesa (peça 129) .
Ao avaliar a defesa apresentada pela empresa executora das obras do sistema de esgotamento sanitário, a SecexTCE, levando em conta, também, os percentuais contraditórios dos três últimos RVTs elaborados pela Funasa - considerando que dois indicaram execução de 61% e o derradeiro registrou a execução de 51,94% -, chegou a um novo percentual de execução das obras, de 68,78% (instrução à peça 138, p .11) .
Além de concluir pela rejeição das alegações de defesa apresentadas pela empresa Edificar Construções Ltda., a SecexTCE verificou a necessidade de serem refeitas as citações dos ex-prefeitos e do ente federativo, pelas seguintes razões:
31. Considerando que o Sr. Divino Alves Campos foi citado inicialmente somente pelo valor recebido em sua gestão (...) e que da análise procedida nesta instrução revelou que o mesmo deve ser responsabilizado pela totalidade dos recursos repassados, faz necessária a renovação de sua citação, desta feita pelo valor total do convênio (...) .
32. No tocante ao município e ao Sr. Genival Diniz Gonçalves, considerando que o novo valor de execução do convênio apontado no quadro 1 do item 27.4 (68,78%) é maior que aquele para o qual foram inicialmente citados em solidariedade (51,94%) (...) , faz necessário realizar nova citação, uma vez que uma execução maior importa em maior valor do benefício auferido pelo município, correspondente às obras inacabadas e sem possibilidade de uso, mas que posteriormente poderão vir a ser concluídas pelo ente municipal.
 (peça 138, p. 15 - grifos nossos) 
Refeitas as citações dos responsáveis (peças 144 a 146) , não houve apresentação de quaisquer alegações de defesa.
Por meio da instrução à peça 151, com pareceres concordantes do diretor e do secretário da SecexTCE (peças 152 e 153) , a unidade técnica verificou a revelia dos ex-prefeitos e do município de Eldorado de Carajás/PA, tendo se manifestado, ainda, no sentido de que:
35. Conforme disposto nos §§ 3º ao 5º, do art. 202, do Regimento Interno do TCU, dever-se-ia fixar novo e improrrogável prazo de quinze dias para que o município quitasse o débito atualizado monetariamente, mas sem os juros de mora. 
36. Contudo, considerando o estágio em que o processo se encontra e já tendo o ente municipal sido citado por duas vezes, ocasiões em que optou pelo silêncio e pela revelia, entendemos que possa ser, desde já, julgado o mérito do presente processo, com base no entendimento manifestado no Acórdão 4024/2014-TCU-Segunda Câmara (TC Processo 006.723/2013-6) , da relatoria da Ministra Ana Arraes (...) :
 (...) 
37. Idêntico entendimento foi manifestado no voto condutor do Acórdão 284/2014-TCU-Primeira Câmara, Rel. Min. José Mucio Monteiro (...) :
 (...) 
 (peça 151, p. 19 - grifo nosso) 
A proposta de encaminhamento da SecexTCE pode ser assim resumida (parágrafo 38 da instrução à peça 151, p. 20-21) :
declarar a revelia dos Srs. Genival Diniz Gonçalves e Divino Alves Campos, bem como do município de Eldorado dos Carajás/PA;
rejeitar as alegações de defesa apresentadas pela empresa Edificar Construções Ltda.;
julgar irregulares as contas dos responsáveis citados nos autos, com imputação de débito do seguinte modo:
c.1) Divino Alves Campos em solidariedade com Genival Diniz Gonçalves e com o município de Eldorado do Carajás/PA:
	VALOR ORIGINAL (R$) 
	DATA DA OCORRÊNCIA 
	DÉBITO/CRÉDITO

	3.001.680,51
	31/01/2012
	D

	2.001.120,34
	24/7/2012
	D

	2.001.120,34
	4/12/2012
	D

	3.001.680,51
	2/5/2013
	D

	110.882,75
	4/12/2012
	C

	1.680.025,21
	3/5/2013
	C

	475.092,62
	23/5/2013
	C

	350.377,46
	2/8/2013
	C

	110.490,00
	18/9/2013
	C

	138.225,30
	10/12/2013
	C

	124.423,51
	13/3/2014
	C

	139.059,90
	13/4/2014
	C

c.2) Genival Diniz Gonçalves em solidariedade com a empresa Edificar Construções Ltda.: 
	VALOR ORIGINAL (R$) 
	DATA DA OCORRÊNCIA 
	DÉBITO/CRÉDITO

	110.882,75
	4/12/2012
	D

c.3) Divino Alves Campos em solidariedade com a empresa Edificar Construções Ltda.: 
	VALOR ORIGINAL (R$) 
	DATA DA OCORRÊNCIA 
	DÉBITO/CRÉDITO

	1.680.025,21
	3/5/2013
	D

	475.092,62
	23/5/2013
	D

	350.377,46
	2/8/2013
	D

	110.490,00
	18/9/2013
	D

	138.225,30
	10/12/2013
	D

	124.423,51
	13/3/2014
	D

c.4) Divino Alves Campos em solidariedade com o município de Eldorado dos Carajás/PA:
	VALOR ORIGINAL (R$) 
	DATA DA OCORRÊNCIA 
	DÉBITO/CRÉDITO

	R$ 139.059,90
	13/4/2014
	D

aplicar, individualmente, aos ex-prefeitos e à empresa Edificar Construções Ltda. a multa prevista no art. 57 da Lei 8.443/1992.
O Ministério Público concorda parcialmente com o encaminhamento sugerido pela SecexTCE.
De acordo com o art. 8º, caput, da Lei 8.443/1992 e com o art. 2º, caput, da Instrução Normativa (IN) TCU 71/2012, a TCE é um processo administrativo que tem por finalidade 'apurar responsabilidade por ocorrência de dano à administração pública federal, com [1] apuração de fatos, [2] quantificação do dano, [3] identificação dos responsáveis e obter o respectivo ressarcimento' (transcrição oriunda da IN - grifos nossos) .
Com relação aos três pressupostos que consubstanciam os segmentos de apuração em sede de TCE, o Parquet de Contas passa a apresentar considerações, a fim de que sejam atendidas as condições previstas na IN TCU 71/2012 e de que, em consequência, seja promovido o escorreito julgamento de mérito destes autos.
Quanto à apuração dos fatos, o Ministério Público, tendo em vista a cuidadosa revisão dos RVTs por parte da SecexTCE (vide instrução à peça 138) , alinha-se à conclusão da unidade técnica, de que é possível aceitar a execução de 68,78% do objeto do TC/PAC 29/2011.
Além disso, não obstante a mencionada execução parcial, a leitura dos RVTs evidencia que, em nenhum momento, os técnicos da Funasa apontaram o possível caráter inservível dos serviços que foram levados a efeito pela empresa Edificar Construções Ltda. nas obras do sistema de esgotamento sanitário. Nesse sentido, a SecexTCE registrou sua opinião, compartilhada pelo Ministério Público, de que: 'as obras executadas são passíveis de serem aproveitadas pelo município, podendo dar continuidade ao empreendimento com recursos de outras fontes' (parágrafo 19 da instrução à peça 121, p. 3 - grifo nosso) .
Apesar de não haver dúvidas quanto à inexecução de parte do objeto do TC/PAC 29/2011, outros dois fatos devem ser objeto de análise, por terem motivado citações nesta TCE.
O primeiro refere-se ao suposto débito oriundo do 'valor aplicado na obra, tendo em vista a ausência de etapa útil e a construção em terreno sem comprovação de titularidade' (letra 'b' do parágrafo 23 da instrução à peça 121, p. 5 - grifo do original) .
A expressão 'ausência de etapa útil' - presente nos ofícios de citação às peças 144 a 146 - não pode ser compreendida como inservibilidade da parcela erigida pela empresa Edificar Construções Ltda.. Implica, tão somente, que as etapas objeto de análise nos RVT, por não terem sido concluídas no âmbito de um sistema, não poderiam servir à finalidade pretendida a partir da esperada conclusão - que não ocorreu - do objeto do TC/PAC 29/2011. Poderiam, contudo, ser aproveitadas para a posterior finalização do sistema de esgotamento sanitário.
No que se refere à ausência de comprovação da titularidade do terreno pelo município de Eldorado dos Carajás/PA, com relação aos locais onde foram realizadas obras pela empresa Edificar Construções Ltda., o Parquet de Contas considera tal ocorrência, no caso concreto, como falha formal, incapaz de conduzir, juntamente com a questão atinente à 'ausência de etapa útil', a débito quantificado pela SecexTCE em R$ 5.193.611,10, com sugestão de que seja atribuído ao Sr. Genival Diniz Gonçalves, em solidariedade com o município de Eldorado dos Carajás/PA.
Justifica-se o afastamento do caráter de irregularidade da ocorrência relacionada à titularidade do terreno pelos seguintes motivos:
a Funasa respondeu afirmativamente, na 'Análise Técnica' do plano de trabalho do TC/PAC 29/2011 (peça 4) , aos seguintes questionamentos:
a.1) 'O proponente comprovou a titularidade das áreas necessárias à implantação do empreendimento?' (peça 4, p. 1 - grifo nosso) ;
a.2) 'A planta de situação georreferenciada do terreno corresponde ao local onde serão executados os serviços/obras propostos (as) ?' (peça 4, p. 2) ;
não houve apontamento quanto à falha nos RVT, o que pode ser entendido como aprovação tácita da Funasa, à época, quanto à correta localização das intervenções (o que incluía a regular posse ou propriedade do terreno) ;
não há, nos autos, informação de que algum (ns) particular (es) , eventual (is) proprietário (s) ou detentor (es) de posse do (s) terreno (s) onde teriam sido erigidas edificações e/ou instalados equipamentos públicos relacionados ao objeto do TC/PAC 29/2011, tenha (m) sido indevidamente beneficiado (s) com esses equipamentos/benfeitorias (estação de tratamento de esgoto; rede coletora de esgoto etc.) .
O entendimento ora defendido vai ao encontro daquele externado pelo TCU por meio do Acórdão 3002/2015-TCU-Segunda Câmara (relator: Ministro-Substituto André Luís de Carvalho) , no qual ocorrência semelhante foi considerada passível de ser sanada posteriormente à execução das obras. Cabe transcrever excertos da proposta de deliberação então apresentada pelo Ministro-Substituto André Luís de Carvalho e da parte dispositiva do mencionado acórdão:
I - Proposta de Deliberação:
16. Bem se sabe que a realização do objeto do convênio em terreno particular pode constituir motivo suficiente para resultar em imputação de débito ao responsável, conforme a jurisprudência deste Tribunal (v.g. Acórdão 4211/2014-TCU-Segunda Câmara e Acórdão 5167/2009-TCU-Primeira Câmara) .
17. No caso vertente, no entanto, não são encontrados elementos suficientes para a quantificação do dano, que se ateria apenas ao valor referente à casa de bombas, por ter sido construída em terreno particular.
18. Demais disso, o longo interregno desde a celebração do convênio (mais de catorze anos) , somado à conclusão do empreendimento e à geração de benefícios à comunidade, pode servir para afastar a imputação de débito ao ex-prefeito. 
19. De todo modo, acolhendo a sugestão oferecida pelo ilustre Ministro Vital do Rêgo, a quem, desde já, agradeço pelas percucientes ponderações, vejo que, antes de julgar o mérito das presentes contas, o TCU pode determinar ao município de Palhano/CE que comprove, perante o Tribunal, que, finalmente, adquiriu a propriedade ou a posse do terreno no qual se situa a estação de bombeamento da adutora do distrito de São José, construída com recursos federais repassados por meio do Convênio nº 1.189/2011, destacando que, em casos semelhantes ao deste feito, o TCU tem admitido, como suficiente, a imposição de servidão administrativa sobre o terreno afetado pelo equipamento público ou até mesmo a celebração de comodato com a cessão da posse à municipalidade.
 (grifos nossos) 
II - Parte dispositiva:
9.1. determinar, nos termos do art. 45, caput, da Lei nº 8.443, de 1992, ao Município de Palhano/CE, na pessoa do atual prefeito, bem como aos gestores da Fundação Nacional de Saúde que comprovem, perante o TCU, no prazo de até 120 (...) dias, que, finalmente, o município adquiriu a propriedade ou a posse do terreno onde se situa a estação de bombeamento da adutora do distrito de São José, construída com os recursos federais do Convênio nº 1.189/2011, nos termos dos incisos VIII e IV da então IN/STN nº 1, de 1997, destacando que, nesses casos, o TCU tem admitido, como suficiente, a imposição de servidão administrativa sobre o terreno afetado pelo equipamento público ou até mesmo a celebração de comodato com a cessão da posse à municipalidade;
 (grifos nossos) 
Assim, o Ministério Público manifesta sua discordância à conclusão sobre o suposto dano decorrente das irregularidades caracterizadas como 'ausência de etapa útil' e 'construção em terreno sem comprovação de titularidade'. 
Sugere, adiante, que, com relação à questão da titularidade do terreno, seja dirigida determinação ao município de Eldorado dos Carajás/PA e à Funasa, no sentido de que comprovem a regularização, ou seja, a propriedade ou a posse do local onde foram executados serviços com vistas ao cumprimento do objeto do TC/PAC 29/2011. Cabe ressaltar ao município e à Funasa, no momento oportuno, que, nesses casos, o TCU tem admitido, como suficiente, a imposição de servidão administrativa sobre o terreno afetado pelo equipamento público ou até mesmo a celebração de comodato com a cessão da posse à municipalidade.
O Ministério Público compreende, no caso concreto, em face das circunstâncias referidas no parágrafo 22 deste parecer, que a não comprovação da titularidade do terreno constituiu impropriedade, não havendo motivos para que não seja promovido, de imediato, o julgamento das presentes contas - considerando que houve postergação do julgamento de mérito da TCE autuada no TC Processo 000.278/2014-9, apreciada, em caráter preliminar, pelo Acórdão 3002/2015-TCU-Segunda Câmara.
Outra ocorrência que motivou citação nesta TCE relacionou-se à não devolução do saldo do TC/PAC 29/2011, suposta irregularidade atribuída ao Sr. Divino Alves Campos e ao município de Eldorado dos Carajás/PA.
Na instrução à peça 121, a unidade técnica chegou ao valor do possível dano do seguinte modo: 'a diferença entre o valor total recebido [pelo município]  (R$ 10.005.601,70) e o pago à empresa (R$ 9.866.541,80 [sic]) , constitui o saldo do convênio, no valor de R$ 139.059,90' (parágrafo 23 da instrução, p. 5 - grifo nosso) . Como 'não há nos autos informações sobre o destino do saldo' (parágrafo 23 da instrução à peça 121, p. 5) , a SecexTCE decidiu pela citação dos mencionados responsáveis e, nos termos da instrução à peça 151, pela consequente imposição de débito.
De fato, a última movimentação na conta corrente específica do TC/PAC 29/2011, relativa ao mês de março de 2014 (peça 97, p. 46) , demonstra que, aparentemente[footnoteRef:3], o saldo dessa conta foi zerado em 31/3/2014. Não se sabe, contudo, se ainda haveria saldo na conta corrente e/ou em contas de investimento e/ou poupança ligados à conta corrente específica do ajuste, mantida no Banco do Brasil S.A. (Agência: 565-7 - Conta corrente: 73629-5) . [3:  Extrato bancário parcialmente ilegível.] 
O Ministério Público, ante a mencionada lacuna de informações nos autos, por prudência, entende que a solução mais adequada e condizente com os elementos constantes da TCE consiste - em vez de ser imposto débito solidário ao Sr. Divino Alves Campos e ao município de Eldorado dos Carajás/PA, na forma sugerida pela SecexTCE - em dirigir determinação à Funasa para que solicite ao Banco do Brasil a restituição, à Conta Única do Tesouro Nacional, de valores porventura existentes nas contas corrente e de investimento/poupança ligadas ao TC/PAC 29/2011.
A medida indicada no parágrafo precedente, à vista da ausência de previsão específica na Lei 11.578/2007 sobre a forma de devolução do eventual saldo de recursos à União, está em consonância com as seguintes disposições da Portaria Interministerial 424/2016[footnoteRef:4], ora empregada por analogia: [4:  Estabelece normas para execução do estabelecido no Decreto 6.170, de 25 de julho de 2007, que dispõe sobre as normas relativas às transferências de recursos da União mediante convênios e contratos de repasse, e dá outras providências.] 
Art. 27. São cláusulas necessárias nos instrumentos regulados por esta Portaria as que estabeleçam:
 (...) 
XXXIII - a autorização do convenente para que o concedente solicite, à instituição financeira albergante da conta corrente bancária da transferência, o resgate dos saldos remanescentes, nos casos em que não houver a devolução dos recursos no prazo previsto no art. 60 desta Portaria;
 (...) 
Art. 60. Os saldos financeiros de recursos de repasse remanescentes, inclusive os provenientes das receitas obtidas nas aplicações financeiras realizadas, não utilizadas no objeto pactuado, serão devolvidos à Conta Única do Tesouro, no prazo improrrogável de 30 (trinta) dias da conclusão, denúncia, rescisão ou extinção do instrumento, (...) .
 (...) 
§ 2º Nos casos de descumprimento do prazo previsto no caput, o concedente deverá solicitar a instituição financeira albergante da conta corrente específica da transferência, a devolução imediata, para a conta única do Tesouro Nacional, dos saldos remanescentes da conta corrente específica do instrumento.
 (...) 
Art. 68. omissis
§ 1º Quando da conclusão, denúncia, rescisão ou extinção do instrumento, os saldos financeiros remanescentes, inclusive os provenientes das receitas obtidas das aplicações financeiras realizadas, serão devolvidos à conta única do Tesouro, no prazo improrrogável de trinta dias do evento (...) .
 (grifos nossos) 
O Ministério Público observa que a determinação adiante sugerida, a ser cumprida pela Funasa, prescinde da prévia manifestação da unidade jurisdicionada, nos termos do art. 14, caput, da Resolução TCU 315/2020, considerando que as circunstâncias que a envolvem permitem 'antecipar a possível proposta de encaminhamento'[footnoteRef:5] que, possivelmente, será adotada pelo TCU quando do julgamento deste processo. [5:  Resolução TCU 315/2020:"Art. 14. A unidade técnica instrutiva deve oportunizar aos destinatários das deliberações a apresentação de comentários sobre as propostas de determinação e/ou recomendação, solicitando, em prazo compatível, informações quanto às consequências práticas da implementação das medidas aventadas e eventuais alternativas. (...) § 2º Dispensa-se a providência indicada no parágrafo anterior se:I - as circunstâncias do processo permitirem antecipar a possível proposta de encaminhamento, facultando à unidade jurisdicionada manifestar-se sobre as informações previstas no caput na etapa de contraditório ou na reunião de encerramento dos trabalhos; (...) " (grifos nossos) ] 
No que tange à quantificação do dano, o Ministério Público compreende que o cálculo do débito deve decorrer, unicamente da inexecução parcial das obras atinentes ao TC/PAC 29/2011 e dos consequentes desembolsos (a) promovidos a maior que o devido à empresa Edificar Construções Ltda. e (b) sem destinação conhecida (parte que não foi direcionada à referida empresa) , na forma que se passa a descortinar.
Considerando o percentual de 68,78% de execução do objeto do TC/PAC 29/2011, cabe averiguar, numa primeira vertente de análise, qual seria o valor do dano ao erário correspondente aos pagamentos a maior que favoreceram, indevidamente, a empresa Edificar Construções Ltda.. 
O quadro a seguir resume os pagamentos efetuados à empresa executora das obras na gestão de cada ex-prefeito:
	GESTÃO
	DATA
	VALOR (R$) 
	LOCALIZAÇÃO NOS AUTOS

	Genival Diniz Gonçalves
	7/3/2012
	2.485.664,58
	Peça 14, p. 11

		28/5/2012
	500.980,58
	Peça 14, p. 15

		2/8/2012
	1.940.747,11
	Peça 14, p. 22

		4/12/2012
	1.910.470,18
	Peça 30, p. 18

		SUBTOTAL1
	6.837.862,45
	
	Divino Alves Campos
	3/5/2013
	1.629.624,85
	Peça 97, p. 14

		23/5/2013
	472.241,08
	Peça 97, p. 14

		2/8/2013
	348.275,20
	Peça 97, p. 17

		18/9/2013
	109.495,59
	Peça 97, p. 18

		10/12/2013
	137.395,95
	Peça 97, p. 21

		14/3/2014
	123.676,97
	Peça 97, p. 46

		SUBTOTAL2
	2.820.709,64
	
	TOTAL DOS PAGAMENTOS À EMPRESA EDIFICAR
 (SUBTOTAL1 + SUBTOTAL2) 
	9.658.572,09
	
Levando-se em conta que o total repassado pela Funasa ao município de Eldorado dos Carajás/PA totalizou R$ 10.005.601,70 (somatório das quantias indicadas no quadro 2 deste parecer) e que o valor executado de 68,78% corresponde a R$ 6.881.852,85, conclui-se que a quantificação do total inexecutado de 31,22% perfaz R$ 3.123.748,85, sendo esse o débito a ser ressarcido à Conta Única do Tesouro Nacional[footnoteRef:6]. [6:  Vide art. 6º, §§ 1º e 2º, da Lei 11.578/2007.] 
Quanto ao terceiro e derradeiro segmento de apuração em processos de TCE, cabe proceder à identificação dos responsáveis que devem responder pelo ressarcimento da quantia de R$ 3.123.748,85.
Considerando que à empresa Edificar Construções Ltda. era devido o pagamento da quantia de R$ 6.881.852,85, por serviços considerados como executados, e que essa pessoa jurídica recebeu o montante de R$ 9.658.572,09 da prefeitura municipal que lhe contratou, o débito a ser atribuído à empresa é de R$ 2.776.719,24 (R$ 9.658.572,09 - R$ 6.881.852,85) .
Para o Sr. Genival Diniz Gonçalves, não há fundamento para que o ex-gestor seja condenado em débito nesta TCE, em solidariedade na dívida destacada no parágrafo precedente, pois, em sua gestão, foram realizados pagamentos à empresa Edificar Construções Ltda. no total de R$ 6.837.862,45, inferior, portanto, ao total devido à contratada (R$ 6.881.852,85) .
O mesmo não ocorre em relação ao Sr. Divino Alves Campos, tendo em vista o raciocínio esquematizado no quadro a seguir:
	EVENTO
	VALOR (R$) 
	OBSERVAÇÃO

	A
	6.881.852,85
	Montante global devido à empresa Edificar Construções Ltda. por serviços aceitos como executados

	B
	6.837.862,45
	Total pago à empresa Edificar Construções Ltda. na gestão do Sr. Genival Diniz Gonçalves

	C
	2.820.709,64
	Total pago à empresa Edificar Construções Ltda. na gestão do Sr. Divino Alves Campos

	D
	43.990,40
	Valor corretamente pago à empresa Edificar Construções Ltda. na gestão do Sr. Divino Alves Campos (A-B) 

	E
	2.776.719,24
	Montante pago a maior à empresa Edificar Construções Ltda. na gestão do Sr. Divino Alves Campos (C-D) = débito solidário entre a empresa e o ex-prefeito  (com datas de ocorrência correspondentes a cada desembolso realizado em favor da contratada) 

Além da responsabilidade pelo dano ao erário de R$ 2.776.719,24, em solidariedade com a empresa Edificar Construções Ltda., o Sr. Divino Alves Campos deve ser condenado pelo TCU a devolver aos cofres do Tesouro Nacional a quantia de R$ 347.029,61, sobre a qual não se tem conhecimento sobre a sua destinação, resultante do seguinte cálculo:
	EVENTO
	VALOR (R$) 
	OBSERVAÇÃO

	A
	10.005.601,70
	Total repassado pela Funasa ao município de Eldorado dos Carajás/PA

	B
	6.881.852,85
	Montante correspondente aos serviços aceitos como executados

	C
	2.776.719,24
	Débito solidário entre a empresa Edificar Construções Ltda. e o Sr. Divino Alves Campos

	D
	347.029,61
	Débito a ser atribuído apenas ao Sr. Divino Alves Campos (A- (B+C) ) , com data de ocorrência em 31/3/2014, correspondente ao último dia de movimento da conta corrente específica do TC/PAC 29/2011, conhecido nesta TCE (peça 97, p. 46) 

No que tange ao ex-prefeito que não promoveu pagamentos indevidos à empresa Edificar Construções Ltda., Sr. Genival Diniz Gonçalves, cabe verificar se há outras ocorrências que poderiam conduzir à irregularidade de suas contas.
Foram atribuídas as seguintes ações supostamente irregulares ao Sr. Genival Diniz Gonçalves:
'executar parcialmente as obras objeto do TC/PAC 29/2011 (...) , com ause¿ncia de etapa u¿til' (peça 121, p. 1) ;
'executar as obras em terrenos sem comprovac¿a¿o de titularidade pelo munici¿pio'[footnoteRef:7] (peça 121, p. 1) . [7:  Ocorrência repetida do seguinte modo no ofício de citação à peça 145, p. 1: "executar as obras objeto do TC/PAC 29/2011 (669959) em terrenos sem comprovac¿a¿o de titularidade pelo munici¿pio".] 
A conduta indicada na letra 'a' deve ser desconsiderada, tendo em vista que toda a execução de 68,78% do objeto do TC/PAC 29/2011 ocorreu até o final da gestão do Sr. Genival Diniz Gonçalves, considerando a percuciente análise dos RVT, promovida pela SecexTCE, e a seguinte conclusão à que chegou a unidade técnica: ' (...) entendemos que não houve evolução de execução de serviços após 29/11/2012, restando claro que tudo o que foi executado se deu na gestão do ex-prefeito Sr. Genival Diniz Gonçalves.' (parágrafo 21 da instrução à peça 121, p. 4 - grifo nosso) .
Além disso, ratifica-se a compreensão anteriormente manifestada neste parecer, de que a expressão 'ausência de etapa útil' não pode ser compreendida como inservibilidade da parcela executada pela empresa Edificar Construções Ltda., o que afasta a correspondente pecha de irregularidade.
Tendo em vista que a ocorrência atinente à execução de obras em terrenos sem comprovac¿a¿o de titularidade pelo munici¿pio de Eldorado dos Carajás/PA foi considerada, nos termos discutidos anteriormente, como impropriedade que pode vir a ser sanada pelo ente federativo, a partir de medidas a serem tomadas em conjunto com a Funasa, não subsistem motivos para serem julgadas irregulares as contas do Sr. Genival Diniz Gonçalves.
Considerando, portanto, que remanesce apenas a impropriedade mencionada no parágrafo anterior, o Ministério Público conclui que as contas do Sr. Genival Diniz Gonçalves têm condições de serem julgadas regulares com ressalva.
No que se refere ao município de Eldorado dos Carajás/PA, cabe destacar as condutas pelas quais o ente federativo foi citado, em duas ocasiões, nesta TCE:
'beneficiar-se do resultado das obras objeto do TC/PAC 29/2011 (...) , irregularmente executadas com recursos financeiros da Unia¿o e na¿o restituir o saldo do conve¿nio' (peça 127, p. 1) ;
'realizar pagamentos indevidos a¿ contratada, no valor total de R$ 2.989.516,85' (peça 146, p. 1) ;
'executar as obras objeto do TC/PAC 29/2011 (...) em terrenos sem comprovac¿a¿o de titularidade pelo munici¿pio' (peça 146, p. 1) ;
'interromper a continuidade da execuc¿a¿o das obras objeto do TC/PAC 29/2011 (...) , dando causa a¿ sua na¿o conclusa¿o, frustrando o alcance dos objetivos do conve¿nio' (peça 146, p. 1) ;
'na¿o restituir o saldo do conve¿nio ao concedente' (peça 146, p. 1) .
Nenhuma das situações descritas nas letras 'a' a 'e' do parágrafo precedente representam falhas ou irregularidades que podem ser atribuídas diretamente ao ente federativo - sem prejuízo de poderem ser caracterizadas como condutas indevidas praticadas pelos ex-prefeitos arrolados nos autos. Destaca-se, também, que não se pode fazer o liame dos resultados de possíveis irregularidades com benefícios à coletividade (com referência a benefícios de parcelas porventura aplicadas indevidamente, por exemplo, em outras ações do município que não aquelas voltadas à execução de obras do sistema de esgotamento sanitário) .
Logo, as condutas indicadas nos ofícios de citação dirigidos ao município de Eldorado dos Carajás/PA não se subsomem à hipótese prevista no art. 1º da Decisão Normativa TCU 57/2004 (' (...) indícios de que esses entes da federação se beneficiaram com a aplicação irregular dos recursos') . Em consequência, o Ministério Público verifica que não há motivos para que se cogite da responsabilidade do ente federativo nesta TCE, sendo forçoso promover, no momento oportuno, sua exclusão do processo.
Diante do exposto, este membro do Ministério Público de Contas da União, em concordância parcial com a SecexTCE, propõe o seguinte desfecho para este processo:
2.1. excluir o município de Eldorado dos Carajás/PA desta TCE;
2.2. declarar a revelia dos Srs. Genival Diniz Gonçalves e Divino Alves Campos, nos termos do art. 12, § 3º, da Lei 8.443/1992;
2.3. rejeitar parcialmente as alegações de defesa apresentadas pela empresa Edificar Construções Ltda.;
2.4. julgar, com base nos arts. 16, inciso II, e 18 da Lei 8.443/1992, regulares com ressalva as contas do Sr. Genival Diniz Gonçalves, dando-lhe quitação;
2.5. julgar irregulares as contas do Sr. Divino Alves Campos e da empresa Edificar Construções Ltda., nos termos dos arts. 1º, inciso I, 16, inciso III, alíneas 'b' (somente o Sr. Divino Alves Campos) e 'c' (ambos os responsáveis) , da Lei 8.443/1992 c/c os arts. 19, caput, e 23, inciso III, dessa lei, condenando-os, solidariamente, ao pagamento das importâncias a seguir especificadas, atualizadas monetariamente e acrescidas dos juros de mora, calculadas a partir das datas discriminadas até a data da efetiva quitação do débito, fixando-lhes o prazo de quinze dias, para que comprovem, perante o Tribunal, o recolhimento das referidas quantias à Conta Única do Tesouro Nacional, nos termos do art. 23, inciso III, alínea 'a', da citada lei, c/c o art. 214, inciso III, alínea 'a', do Regimento Interno/TCU:
débito atribuído ao Sr. Divino Alves Campos em solidariedade com a empresa Edificar Construções Ltda.:
	VALOR HISTÓRICO (R$) 
	DATA DE OCORRÊNCIA

	1.585.634,45
	3/5/2013

	472.241,08
	23/5/2013

	348.275,20
	2/8/2013

	109.495,59
	18/9/2013

	137.395,95
	10/12/2013

	123.676,97
	14/3/2014

débito atribuído exclusivamente ao Sr. Divino Alves Campos:
	VALOR HISTÓRICO (R$) 
	DATA DE OCORRÊNCIA

	347.029,61
	31/3/2014

2.6. aplicar ao Sr. Divino Alves Campos e à empresa Edificar Construções Ltda., individualmente, a multa prevista no art. 57 da Lei 8.443/1992 c/c o art. 267 do Regimento Interno/TCU, fixando-lhes o prazo de quinze dias, a contar das respectivas notificações, para que comprovem, perante o Tribunal (art. 214, inciso III, alínea 'a', do Regimento Interno/TCU) , o recolhimento das dívidas aos cofres do Tesouro Nacional, atualizadas monetariamente desde a data do acórdão que vier a ser proferido por este Tribunal até a dos efetivos recolhimentos, se pagas após o vencimento, na forma da legislação em vigor;
2.7. autorizar, desde logo, a cobrança judicial das dívidas, caso não atendidas as notificações, na forma do disposto no art. 28, inciso II, da Lei 8.443/1992;
2.8. autorizar, desde logo, se requerido, com fundamento no art. 28, inciso I, da Lei 8.443/1992, c/c o art. 217, §§ 1º e 2º, do Regimento Interno/TCU, o parcelamento das dívidas em até 36 parcelas, incidindo, sobre cada parcela, corrigida monetariamente, os correspondentes acréscimos legais, fixando-lhes o prazo de quinze dias, a contar do recebimento da notificação, para comprovarem, perante o Tribunal, o recolhimento da primeira parcela, e de trinta dias, a contar da parcela anterior, para comprovarem o recolhimento das demais parcelas, devendo incidir, sobre cada valor mensal, atualizado monetariamente, os juros de mora devidos, no caso do débito, na forma prevista na legislação em vigor, alertando os responsáveis de que a falta de comprovação do recolhimento de qualquer parcela importará o vencimento antecipado do saldo devedor, nos termos do § 2º do art. 217 do Regimento Interno/TCU;
2.9. determinar ao município de Eldorado dos Carajás/PA e à Fundação Nacional de Saúde (Funasa) que, em prazo a ser fixado pelo Tribunal, comprovem a regularização, ou seja, a propriedade ou a posse do terreno onde foram executados serviços com vistas ao cumprimento do objeto do TC/PAC 29/2011, destacando a ambos que, nesses casos, o TCU tem admitido, como suficiente, a imposição de servidão administrativa sobre o terreno afetado pelo equipamento público ou até mesmo a celebração de comodato com a cessão da posse à municipalidade;
2.10. determinar à Fundação Nacional de Saúde (Funasa) que, com base, por analogia, na Portaria Interministerial 424/2016 (arts. 27, inciso XXXIII; 60, caput e § 2º; e 68, § 1º) , em prazo a ser definido pelo Tribunal, solicite ao Banco do Brasil S.A. que promova à Conta Única do Tesouro Nacional a devolução de quaisquer valores que, porventura, ainda se encontrem na conta corrente e/ou nas contas de investimento e de poupança ligadas ao TC/PAC 29/2011 (Agência: 565-7 - Conta corrente: 73629-5) ;
2.11. determinar à SecexTCE que monitore o cumprimento da determinação indicada no parágrafo precedente por parte da Funasa e a efetivação da transferência à Conta Única do Tesouro Nacional pelo Banco do Brasil S.A. de eventual saldo existente na conta corrente e/ou nas contas de investimento e de poupança relacionadas ao TC/PAC 29/2011;
2.12. enviar cópia do acórdão que vier a ser prolatado, bem como do relatório e do voto que o fundamentarem, à Procuradoria da República no Estado do Pará, nos termos do § 3º do art. 16 da Lei 8.443/1992 c/c o § 7º do art. 209 do Regimento Interno/TCU, para adoção das medidas cabíveis;
2.13. enviar cópia do acórdão que vier a ser proferido aos responsáveis, à prefeitura municipal de Eldorado dos Carajás/PA e à Fundação Nacional de Saúde (Funasa) , para ciência, informando que a presente deliberação, acompanhada do Relatório e do Voto que a fundamenta, está disponível para a consulta no endereço www.tcu.gov.br/acordaos, além de esclarecer que, caso requerido, o TCU poderá fornecer sem custos as correspondentes cópias, de forma impressa."
É o relatório.

Carlos Jeha Kayath (60.851/OAB-RJ) e outros, representando Edificar Construções Ltda.

Procurador Rodrigo Medeiros de Lima.

TOMADA DE CONTAS ESPECIAL. FUNASA. IMPLANTAÇÃO DE SISTEMA DE ESGOTAMENTO SANITÁRIO NO MUNICÍPIO DE ELDORADO DOS CARAJÁS/PA. NÃO APROVAÇÃO DA PRESTAÇÃO DE CONTAS FINAL. CITAÇÃO SOLIDÁRIA DO MUNICÍPIO, DE DOIS EX-PREFEITOS E DA EMPRESA EXECUTORA DAS OBRAS. REVELIA DOS EX-PREFEITOS E DO MUNICÍPIO. REJEIÇÃO DAS ALEGAÇÕES DE DEFESA APRESENTADAS PELA EMPRESA. CONTAS DE UM GESTOR REGULARES COM RESSALVA. QUITAÇÃO. CONTAS DE UM GESTOR IRREGULARES. DÉBITO. MULTA.

TOMADA DE CONTAS ESPECIAL (TCE)

Secretaria de Controle Externo de Tomada de Contas Especial (SecexTCE).

Cuidam os autos de Tomada de Contas Especial instaurada pela Fundação Nacional de Saúde (Funasa) em desfavor do Sr. Genival Diniz Gonçalves, Prefeito do Município de Eldorado dos Carajás/PA na gestão 2009/2012; do Sr. Divino Alves Campos, Prefeito na gestão 2013/2016; e da empresa Edificar Construções Ltda., em razão da não aprovação da prestação de contas final do Termo de Compromisso (TC) /PAC 29/2011, celebrado em 21/12/2011 entre a Funasa e o Município.
O convênio teve por objeto a implantação de sistema de esgotamento sanitário no Município de Eldorado dos Carajás, no valor total de R$ 10.005.601,70 a cargo da concedente. Não houve previsão de aplicação de contrapartida pela prefeitura. 
A Funasa realizou as seguintes transferências para a conta do convênio:
	DATA DO CRÉDITO NA CONTA BANCÁRIA ESPECÍFICA
	LOCALIZAÇÃO NOS AUTOS
	VALOR

	31/01/2012
	peça 14, p. 7
	R$ 3.001.680,51

	24/7/2012
	peça 14, p. 20
	R$ 2.001.120,34

	4/12/2012
	peça 30, p. 18
	R$ 2.001.120,34

	2/5/2013
	peça 97, p. 14
	R$ 3.001.680,51

	TOTAL
	R$ 10.005.601,70

O ajuste vigorou de 21/12/2011 a 17/9/2014, com prazo de prestação de contas fixado até 16/11/2014 (peça 114, p. 1) .
No âmbito do TCU, a instrução inicial realizada pela Secretaria de Controle Externo de Tomada de Contas Especial (SecexTCE) concluiu pela necessidade de realização de citação solidária dos dois ex-prefeitos, da empresa Edificar Construções Ltda. e do Município de Eldorado de Carajás/PA, pelas seguintes irregularidades:
execução parcial das obras objeto do TC/PAC 29/2011, com ausência de etapa útil, nos termos apontados em relatórios de vistorias in loco realizadas pela Funasa (adiante descritos) ;
realização de pagamentos indevidos à contratada;
execução de obras em terrenos sem comprovação de titularidade pelo município;
não devolução do saldo do TC/PAC 29/2011. 
Nessa análise, inicialmente, o dano ao erário resultante das irregularidades identificadas pela SecexTCE foi atribuído da seguinte forma (§ 23 da instrução, peça 121, p. 5) :
"a) Débito relativo ao valor não executado da obra: considerando a execução parcial de 51,94% e o valor total do contrato celebrado com a empresa (R$ 9.999.251,26 - peça 14, p. 68) , o valor devido à Edificar Construções Ltda. pelo que foi por ela executado é de R$ 5.193.611,10 (R$ 9.999.251,26 x 0,5194) . A diferença entre o recebido e o devido é o valor do débito imputado à empresa, que totaliza R$ 4.672.930,70. Desse total, R$ 1.794.296,60 será em solidariedade com o ex-prefeito, Sr. Genival Diniz Gonçalves e R$ 2.878.634,10 em solidariedade com o ex-prefeito Divino Alves Campos.
b) Débito relativo ao valor aplicado na obra, tendo em vista a ausência de etapa útil e a construção em terreno sem comprovação de titularidade: o valor total aplicado na obra por serviços efetivamente realizados, mas sem atingir etapa útil e em terreno sem comprovação de titularidade pelo município, foi de R$ 5.193.611,10. O ex-Prefeito Genival Diniz Gonçalves responde solidariamente com o município por todo esse valor, visto que foi apenas em sua gestão que as obras foram executadas.
c) Débito relativo ao saldo do convênio: a diferença entre o valor total recebido [pelo município] (R$ 10.005.601,70) e o pago à empresa (R$ 9.866.541,80 [sic]) , constitui o saldo do convênio, no valor de R$ 139.059,90, cuja responsabilidade é solidária do ex-prefeito Divino Alves Campos com o município, uma vez que não há nos autos informações sobre o destino do saldo". (Grifei) .
Citados os responsáveis (peças 124 a 127) , apenas a empresa Edificar Construções Ltda. apresentou alegações de defesa (peça 129) .
Na instrução seguinte (peça 138) , ao avaliar a defesa apresentada pela empresa executora das obras do sistema de esgotamento sanitário, a SecexTCE notou contradição no percentual de execução das obras dos três últimos RVTs elaborados pela Funasa.
Importa mencionar que foram realizadas cinco visitas técnicas ao município pela Funasa, conforme Relatórios de Visita Técnica - RVT datados de 22/6/2012, 27/9/2012, 14/3/2013, 16/4/2015 e 30/9/2015 (peças 10, 16, 31, 80 e 88) . Na última visita realizada (peça 88) apontou-se execução física de 51,94%, sem atingimento dos objetivos do TC/PAC 29/2011 (peça 7) , a qual serviu de referência para o cálculo do dano ao erário na instrução inicial da SecexTCE (item 6 deste voto) . No entanto, nos dois relatórios anteriores da Funasa foram apontados um percentual de 61% de execução (peças 31 e 80) , maior, portanto, que o percentual encontrado na última visita.
Assim, a unidade técnica realizou um novo cálculo do percentual de execução das obras e chegou ao percentual de 68,78%, em substituição àquele inicialmente apontado de 51,94% e que condicionou as citações realizadas (instrução à peça 138, p .11) .
Desse modo, além de concluir pela rejeição das alegações de defesa apresentadas pela empresa Edificar Construções Ltda., a SecexTCE verificou a necessidade de serem refeitas as citações dos ex-prefeitos e do ente federativo, pelas seguintes razões (peça 138, p.15) :
31. Considerando que o Sr. Divino Alves Campos foi citado inicialmente somente pelo valor recebido em sua gestão (...) e que da análise procedida nesta instrução revelou que o mesmo deve ser responsabilizado pela totalidade dos recursos repassados, faz necessária a renovação de sua citação, desta feita pelo valor total do convênio (...) .
32. No tocante ao município e ao Sr. Genival Diniz Gonçalves, considerando que o novo valor de execução do convênio apontado no quadro 1 do item 27.4 (68,78%) é maior que aquele para o qual foram inicialmente citados em solidariedade (51,94%) (...) , faz necessário realizar nova citação, uma vez que uma execução maior importa em maior valor do benefício auferido pelo município, correspondente às obras inacabadas e sem possibilidade de uso, mas que posteriormente poderão vir a ser concluídas pelo ente municipal. (grifei) 
Refeitas as citações dos responsáveis (peças 144 a 146) , não houve apresentação de quaisquer alegações de defesa.
Em sua derradeira instrução (peças 151-153) , a unidade técnica propôs considerar revéis os ex-Prefeitos, bem como o Município de Eldorado dos Carajás/PA e rejeitar as alegações de defesa apresentadas pela empresa Edificar Construções Ltda, julgando irregulares as contas dos responsáveis citados nos autos, condenando-os ao pagamento do débito apurado, aplicando-lhes, individualmente, a multa prevista no art. 57 da Lei 8.443/1992.
O Ministério Público junto ao TCU divergiu da SecexTCE acerca de alguns pontos considerados pela unidade técnica.
O representante do MP/TCU, Procurador Rodrigo Medeiros de Lima, entende que:
o cálculo do débito deve decorrer unicamente da inexecução parcial das obras atinentes ao TC/PAC 29/2011 e dos consequentes desembolsos promovidos a maior que o devido à empresa Edificar Construções Ltda. e sem destinação conhecida; e
com relação a não devolução do saldo do TC/PAC 29/2011, em vez de ser imposto débito solidário ao Sr. Divino Alves Campos e ao Município de Eldorado dos Carajás/PA, na forma sugerida pela SecexTCE, deve-se determinar à Funasa para que solicite ao Banco do Brasil a restituição, à Conta Única do Tesouro Nacional, de valores porventura existentes nas contas corrente e de investimento/poupança ligadas ao Termo de Compromisso.
Assim, o representante do Parquet especial opina por que o Tribunal delibere no seguinte sentido:
"51.1. excluir o município de Eldorado dos Carajás/PA desta TCE;
51.2. declarar a revelia dos Srs. Genival Diniz Gonçalves e Divino Alves Campos, nos termos do art. 12, § 3º, da Lei 8.443/1992;
51.3. rejeitar parcialmente as alegações de defesa apresentadas pela empresa Edificar Construções Ltda.;
51.4. julgar, com base nos arts. 16, inciso II, e 18 da Lei 8.443/1992, regulares com ressalva as contas do Sr. Genival Diniz Gonçalves, dando-lhe quitação;
51.5. julgar irregulares as contas do Sr. Divino Alves Campos e da empresa Edificar Construções Ltda., nos termos dos arts. 1º, inciso I, 16, inciso III, alíneas "b" (somente o Sr. Divino Alves Campos) e "c" (ambos os responsáveis) , da Lei 8.443/1992 c/c os arts. 19, caput, e 23, inciso III, dessa lei, condenando-os, solidariamente, ao pagamento das importâncias a seguir especificadas, atualizadas monetariamente e acrescidas dos juros de mora, calculadas a partir das datas discriminadas até a data da efetiva quitação do débito, fixando-lhes o prazo de quinze dias, para que comprovem, perante o Tribunal, o recolhimento das referidas quantias à Conta Única do Tesouro Nacional, nos termos do art. 23, inciso III, alínea "a", da citada lei, c/c o art. 214, inciso III, alínea "a", do Regimento Interno/TCU:
débito atribuído ao Sr. Divino Alves Campos em solidariedade com a empresa Edificar Construções Ltda.:
	VALOR HISTÓRICO (R$) 
	DATA DE OCORRÊNCIA

	1.585.634,45
	3/5/2013

	472.241,08
	23/5/2013

	348.275,20
	2/8/2013

	109.495,59
	18/9/2013

	137.395,95
	10/12/2013

	123.676,97
	14/3/2014

débito atribuído exclusivamente ao Sr. Divino Alves Campos:
	VALOR HISTÓRICO (R$) 
	DATA DE OCORRÊNCIA

	347.029,61
	31/3/2014

51.6. aplicar ao Sr. Divino Alves Campos e à empresa Edificar Construções Ltda., individualmente, a multa prevista no art. 57 da Lei 8.443/1992 c/c o art. 267 do Regimento Interno/TCU, fixando-lhes o prazo de quinze dias, a contar das respectivas notificações, para que comprovem, perante o Tribunal (art. 214, inciso III, alínea "a", do Regimento Interno/TCU) , o recolhimento das dívidas aos cofres do Tesouro Nacional, atualizadas monetariamente desde a data do acórdão que vier a ser proferido por este Tribunal até a dos efetivos recolhimentos, se pagas após o vencimento, na forma da legislação em vigor;
51.7. autorizar, desde logo, a cobrança judicial das dívidas, caso não atendidas as notificações, na forma do disposto no art. 28, inciso II, da Lei 8.443/1992;
51.8. autorizar, desde logo, se requerido, com fundamento no art. 28, inciso I, da Lei 8.443/1992, c/c o art. 217, §§ 1º e 2º, do Regimento Interno/TCU, o parcelamento das dívidas em até 36 parcelas, incidindo, sobre cada parcela, corrigida monetariamente, os correspondentes acréscimos legais, fixando-lhes o prazo de quinze dias, a contar do recebimento da notificação, para comprovarem, perante o Tribunal, o recolhimento da primeira parcela, e de trinta dias, a contar da parcela anterior, para comprovarem o recolhimento das demais parcelas, devendo incidir, sobre cada valor mensal, atualizado monetariamente, os juros de mora devidos, no caso do débito, na forma prevista na legislação em vigor, alertando os responsáveis de que a falta de comprovação do recolhimento de qualquer parcela importará o vencimento antecipado do saldo devedor, nos termos do § 2º do art. 217 do Regimento Interno/TCU;
51.9. determinar ao município de Eldorado dos Carajás/PA e à Fundação Nacional de Saúde (Funasa) que, em prazo a ser fixado pelo Tribunal, comprovem a regularização, ou seja, a propriedade ou a posse do terreno onde foram executados serviços com vistas ao cumprimento do objeto do TC/PAC 29/2011, destacando a ambos que, nesses casos, o TCU tem admitido, como suficiente, a imposição de servidão administrativa sobre o terreno afetado pelo equipamento público ou até mesmo a celebração de comodato com a cessão da posse à municipalidade;
51.10. determinar à Fundação Nacional de Saúde (Funasa) que, com base, por analogia, na Portaria Interministerial 424/2016 (arts. 27, inciso XXXIII; 60, caput e § 2º; e 68, § 1º) , em prazo a ser definido pelo Tribunal, solicite ao Banco do Brasil S.A. que promova à Conta Única do Tesouro Nacional a devolução de quaisquer valores que, porventura, ainda se encontrem na conta corrente e/ou nas contas de investimento e de poupança ligadas ao TC/PAC 29/2011 (Agência: 565-7 - Conta corrente: 73629-5) ;
51.11. determinar à SecexTCE que monitore o cumprimento da determinação indicada no parágrafo precedente por parte da Funasa e a efetivação da transferência à Conta Única do Tesouro Nacional pelo Banco do Brasil S.A. de eventual saldo existente na conta corrente e/ou nas contas de investimento e de poupança relacionadas ao TC/PAC 29/2011;
51.12 .enviar cópia do acórdão que vier a ser prolatado, bem como do relatório e do voto que o fundamentarem, à Procuradoria da República no Estado do Pará, nos termos do § 3º do art. 16 da Lei 8.443/1992 c/c o § 7º do art. 209 do Regimento Interno/TCU, para adoção das medidas cabíveis;
51.13. enviar cópia do acórdão que vier a ser proferido aos responsáveis, à prefeitura municipal de Eldorado dos Carajás/PA e à Fundação Nacional de Saúde (Funasa) , para ciência, informando que a presente deliberação, acompanhada do Relatório e do Voto que a fundamenta, está disponível para a consulta no endereço www.tcu.gov.br/acordaos, além de esclarecer que, caso requerido, o TCU poderá fornecer sem custos as correspondentes cópias, de forma impressa".
Feito esse breve resumo da situação dos autos, faço as considerações a seguir. 
No caso em apreço, os responsáveis foram regularmente citados (peças 124 a 127) . No entanto, apenas a empresa Edificar Construções Ltda. apresentou alegações de defesa (peça 129) . Os demais responsáveis, Srs. Divino Alves dos Santos e Genival Diniz Gonçalves, bem como o Município de Eldorado dos Carajás/PA, não compareceram aos autos para apresentar suas alegações de defesa, tampouco recolheram aos cofres públicos o valor do débito apurado. Nos termos do art. 12, § 3º, da Lei 8.443/1992, devem então ser considerados revéis, dando-se prosseguimento aos autos.
Conforme visto no item 6 retro, a unidade técnica considerou três fatores para a determinação do débito dos responsáveis: (i) inexecução de parte da obra; (ii) valor aplicado na obra, tendo em vista a ausência de etapa útil e a construção em terreno sem comprovação de titularidade; e (iii) débito relativo ao saldo do convênio.
Com relação ao débito decorrente da inexecução de parte da obra, concordo com a percuciente análise empreendida pela SecexTCE à peça 138, que contou com a anuência do MP/TCU, em que se concluiu que é possível considerar a execução de 68,78% do objeto do TC/PAC 29/2011.
Desse modo, as alegações de defesa da empresa Edificar Construções Ltda devem ser rejeitadas parcialmente. Considerando que à empresa Edificar Construções Ltda. era devido o pagamento da quantia de R$ 6.881.852,85 (68,78% do objeto) , por serviços considerados como executados, e que essa pessoa jurídica recebeu o montante de R$ 9.658.572,09 da prefeitura municipal que lhe contratou, o débito a ser atribuído à empresa é de R$ 2.776.719,24 (R$ 9.658.572,09 - R$ 6.881.852,85) .
Assim, essa irregularidade teria como responsáveis, além da referida empresa, o ex-Prefeito Divino Alves Campos, de forma solidária, por ter gerido os recursos que a deram ensejo.
No que se refere ao débito oriundo do "valor aplicado na obra, tendo em vista a ausência de etapa útil e a construção em terreno sem comprovação de titularidade", filio-me à análise do MP/TCU no sentido de que não há dano decorrente dessas irregularidades.
Considero que a expressão "ausência de etapa útil" não pode ser compreendida como inservibilidade da parcela erigida pela empresa contratada para executar as obras. Implica, tão somente, que as etapas objeto de análise nos Relatórios de Visita Técnica (RVT) da Funasa, por não terem sido concluídas no âmbito de um sistema, não poderiam servir à finalidade pretendida a partir da esperada conclusão - que não ocorreu - do objeto do TC/PAC 29/2011. Poderiam, contudo, ser aproveitadas para a posterior finalização do sistema de esgotamento sanitário.
No que se refere à ausência de comprovação da titularidade do terreno pelo Município de Eldorado dos Carajás/PA, com relação aos locais onde foram realizadas obras pela empresa Edificar Construções Ltda., no caso concreto, tal ocorrência pode ser classificada como falha formal, incapaz de conduzir ao débito quantificado pelo SecexTCE.
Justifica-se o afastamento do caráter de irregularidade da ocorrência relacionada à titularidade do terreno pelos seguintes motivos:
a) a Funasa respondeu afirmativamente, na "Análise Técnica" do plano de trabalho do TC/PAC 29/2011 (peça 4) , aos seguintes questionamentos:
a.1) "O proponente comprovou a titularidade das áreas necessárias à implantação do empreendimento?" (peça 4, p. 1 - grifo nosso) ;
a.2) "A planta de situação georreferenciada do terreno corresponde ao local onde serão executados os serviços/obras propostos (as) ?" (peça 4, p. 2) ;
b) não houve apontamento quanto à falha nos RVT, o que pode ser entendido como aprovação tácita da Funasa, à época, quanto à correta localização das intervenções (o que incluía a regular posse ou propriedade do terreno) ; e
c) não há, nos autos, informação de que algum (ns) particular (es) , eventual (is) proprietário (s) ou detentor (es) de posse do (s) terreno (s) onde teriam sido erigidas edificações e/ou instalados equipamentos públicos relacionados ao objeto do TC/PAC 29/2011, tenha (m) sido indevidamente beneficiado (s) com esses equipamentos/benfeitorias (estação de tratamento de esgoto; rede coletora de esgoto etc.) .
Desse modo, conforme mencionado pelo MP/TCU, essa avaliação vai ao encontro daquele externado pelo TCU por meio do Acórdão 3002/2015-TCU-Segunda Câmara (Relator Ministro-Substituto André de Carvalho) , no qual ocorrência semelhante foi considerada passível de ser sanada posteriormente à execução das obras.
Cabível, portanto, a determinação ao Município de Eldorado dos Carajás/PA e à Funasa, no sentido de que comprovem a regularização, ou seja, a propriedade ou a posse do local onde foram executados serviços com vistas ao cumprimento do objeto do TC/PAC 29/2011. Cabe ressaltar ao município e à Funasa, no momento oportuno, que, nesses casos, o TCU tem admitido, como suficiente, a imposição de servidão administrativa sobre o terreno afetado pelo equipamento público ou até mesmo a celebração de comodato com a cessão da posse à municipalidade.
Ainda com relação a esse ponto, compreendo que, no caso concreto, a não comprovação da titularidade do terreno constituiu impropriedade, não havendo motivos para que não seja promovido, de imediato, o julgamento das presentes contas.
No tocante à não devolução do saldo do TC/PAC 29/2011, acolho a análise empreendida pela SecexTCE no sentido de que o ex-Prefeito Divino Alves Campos deve ser responsabilizado solidariamente com o Município de Eldorado dos Carajás por essa irregularidade.
Analisando os autos, verifica-se que há uma diferença entre o valor total recebido (R$ 10.005.601,70) e o pago à empresa (R$ 9.658.572,09) , resultando em um saldo do convênio, no valor de R$ 347.029,61, sem que haja nos autos informações sobre o destino deste saldo.  
Consoante jurisprudência pacífica desta Corte, compete ao gestor prestar contas da integralidade das verbas federais recebidas, cabendo-lhe o ônus da prova quanto à boa e regular aplicação desses recursos. Assim, entendo que os responsáveis tinham o dever de comprovar o bom e regular emprego dos recursos que lhe foram confiados, na conformidade das leis.
Com relação ao município, conforme disposto nos §§ 3º ao 5º do art. 202 do Regimento Interno do TCU, caso houvesse apresentado defesa e essa fosse rejeitada, caberia fixar novo e improrrogável prazo de quinze dias para que o município quitasse o débito atualizado monetariamente, mas sem os juros de mora.
Contudo, considerando o estágio em que o processo se encontra e já tendo o ente municipal sido citado por duas vezes, ocasiões em que optou pelo silêncio e pela revelia, consoante à conclusão da unidade técnica, entendo que possa ser, desde já, julgado o mérito do presente processo, com base no entendimento manifestado no Acórdão 4024/2014-TCU-Segunda Câmara, Relatora Ministra Ana Arraes e do Acórdão 284/2014-TCU-Primeira Câmara, Relator Ministro José Mucio Monteiro.
No que concerne o ex-Prefeito Genival Diniz Gonçalves, concordo com o representante do MP/TCU, de que não há fundamento para que o ex-gestor seja condenado em débito nesta TCE. 
Em sua gestão foram realizados pagamentos à empresa Edificar Construções Ltda. no total de R$ 6.837.862,45, inferior, portanto, ao total devido à contratada de R$ 6.881.852,85 (68,78% do objeto) .
Tendo em vista que a constatação acerca da "ausência de etapa útil" apontada pela SecexTCE não pode ser compreendida como inservibilidade da parcela executada pela contratada, não constituindo dano ao erário, conforme análise retro e que a ocorrência atinente à execução de obras em terrenos sem comprovação de titularidade pelo Município de Eldorado dos Carajás/PA foi considerada, nos termos discutidos anteriormente, como impropriedade que pode vir a ser sanada pelo ente federativo, a partir de medidas a serem tomadas em conjunto com a Funasa, as contas do Sr. Genival Diniz Gonçalves têm condições de serem julgadas regulares com ressalva.
Dessa forma, o Sr. Divino Alves Campos, a empresa Edificar Construções Ltda. (CNPJ: 08.504.378/0001-34) e o Município de Eldorado dos Carajás devem ter as suas contas julgadas irregulares, condenando-os aos débitos apurados. Proponho, ainda, a aplicação da multa prevista no art. 57 da Lei 8.443/1992 aos responsáveis, à exceção do Município de Eldorado dos Carajás.
Apropriado, ainda, nos termos do art. 16, § 3º, da Lei 8.443/92, c/c o § 7º do art. 209 do RI/TCU, dar ciência da deliberação à Procuradoria da República no Estado do Pará para adoção das medidas que considere cabíveis.
Por fim, deixo de acolher as propostas de autorizar o parcelamento das dívidas, por entender que essa medida somente deve ser adotada mediante solicitação das partes.
Ante o exposto, manifesto-me por que o Tribunal aprove o acórdão que ora submeto à deliberação deste Colegiado.
TCU, Sala das Sessões Ministro Luciano Brandão Alves de Souza, em 17 de março de 2021.
AUGUSTO SHERMAN CAVALCANTI 
Relator